ACORDAO-COMPLETO-2556940

ACÓRDÃO 2525/2022 ATA 44/2022 - PLENÁRIO

VISTO, relatado e discutido este relatório de auditoria realizada, no âmbito do Fiscobras 2018, nas obras do Corredor de Ônibus Leste Itaquera - Trecho 1, localizado no município de São Paulo/SP,
ACORDAM os Ministros do Tribunal de Contas da União, reunidos em sessão do Plenário, ante as razões expostas pelo Relator, em:
9.1. com fundamento no art. 9º, inciso I, da Resolução-TCU 315/2020, dar ciência ao município de São Paulo/SP, à Caixa Econômica Federal e ao Ministério do Desenvolvimento Regional, sobre as seguintes irregularidades verificadas no Edital de Pré-qualificação 004/2012-SPObras e no Contrato 045/Siurb/13, para que sejam adotadas medidas internas com vistas à prevenção de outras ocorrências semelhantes:
9.1.1. restrição à competitividade da licitação decorrente da:
9.1.1.1. adoção de pré-qualificação, identificada no Edital de Pré-qualificação 004/2012-SPObras, sem comprovar a adequação e necessidade desse procedimento (conforme prevê o art. 114 da Lei 8.666/1993, e os Acórdãos TCU 2.028/2006, 2.005/2007, 1.232/2013 e 3.425/2014, todos do Plenário) ;
9.1.1.2. vedação a que uma mesma licitante fosse vencedora de mais de um empreendimento licitado simultaneamente (em afronta aos Acórdãos TCU 1.223/2013 e 2.373/2013, ambos do Plenário) ;
9.1.1.3. limitação indevida relacionada aos atestados de qualificação técnica (em afronta aos Acórdãos TCU 2.150/2008, 2.882/2008, 1.237/2008, 1.636/2007, 2.359/2007, 2.019/2013, 2.163/2014, todos do Plenário) ;
9.1.1.4. restrição de atestados por tipologia de obra (em afronta aos Acórdãos TCU 1.023/2013, 1.223/2013, 222/2013, 1.733/2010, 1.998/2013, 1.502/2009, 311/2009 e 1.226/2012, todos do Plenário) ;
9.1.1.5. exigência de atestados atinentes a serviços de baixa complexidade técnica (em afronta à Súmula do TCU 263/2011) ;
9.1.1.6. adoção de critérios subjetivos de avaliação de metodologia de execução (procedimento vedado pelo art. 30, § 8º, da Lei 8.666/1993 e que contraria os Acórdãos TCU 2.008/2008, 2.909/2012 e 2.438/2015, todos do Plenário) ;
9.1.2. deficiências no projeto básico da obra, como:
9.1.2.1. a ausência de estudos de viabilidade e de demanda (em descumprimento do art. 6º, inciso IX, da Lei 8.666/1993 e ao art. 6º, inciso XXV da Lei 14.133/2021) ;
9.1.2.2. a ausência de aprovação do projeto básico pela autoridade competente (descumprimento do art. 7º, § 2º, inciso I, da Lei 8.666/1993 e contrário ao art. 18, II, da Lei 14.133/2021) ;
9.1.2.3. a necessidade de alterações substanciais na concepção do empreendimento (descumprimento do 6º, inciso IX, da Lei 8.666/1993; Súmula TCU 261/2010; Acórdãos 610/2015, 2.371/2011 (todos do Plenário) ;
9.1.2.4. a incompletude e inadequação do orçamento do edital, em razão da ausência de detalhamento da administração local, mobilização e desmobilização e instalação de canteiro (afronta ao art. 6º, inciso IX, alínea "f", ao art. 7º, § 2º, inciso II, da Lei 8.666/1993, ao art. 6º, XXV, alínea "f", e 18, IV, da Lei 14.133/2021 e ao Acórdão 325/2007-TCU-Plenário) ;
9.1.3. a ausência de parecer conclusivo como condição para recepção de licitação pretérita, constatada no termo de compromisso 0425.345-59/2013, afronta a jurisprudência do TCU, conforme disposto nos Acórdãos 2.099/2011, 2.063/2012 e 2.153/2018 (todos do Plenário) ;
9.2. dar ciência desta deliberação ao município de São Paulo/SP, à Caixa Econômica Federal e ao Ministério do Desenvolvimento Regional.

Relatório de auditoria inserida no plano de fiscalização de obras de 2018 (Fiscobras 2018) com o objetivo de examinar a conformidade e a economicidade dos atos relacionados à realização das obras do Corredor de Ônibus Leste Itaquera  Trecho 1, no município de São Paulo/SP, contratadas no exercício de 2013.

Caixa Econômica Federal; Ministério do Desenvolvimento Regional; Prefeitura Municipal de São Paulo - SP.

3. Interessado: Carioca Christiani-Nielsen Engenharia S.A. (40.450.769/0001-26), na condição de líder do Consórcio SP - Corredores.

13.1. Ministros presentes: Walton Alencar Rodrigues (na Presidência), Benjamin Zymler, Aroldo Cedraz, Bruno Dantas (Relator), Vital do Rêgo e Jorge Oliveira.
13.2. Ministros-Substitutos convocados: Marcos Bemquerer Costa e Weder de Oliveira.

BRUNO DANTAS

Por registrar as principais ocorrências do processo até o momento, resumindo os fundamentos das peças acostadas aos autos, adoto como relatório, com os ajustes necessários, a instrução da secretaria responsável pela análise da demanda (peça 176) , que contou com a anuência do corpo diretivo da unidade (peças 177 e 178) :
"INTRODUÇÃO
Cuidam os autos de relatório de auditoria inserida no plano de fiscalização no âmbito Fiscobras 2018 com o objetivo de examinar a conformidade e a economicidade dos atos relacionados à realização das obras do Corredor de Ônibus Leste Itaquera - Trecho 1, no município de São Paulo/SP, com investimento total de R$ 150.406.618,68 (data-base abr/2013) , conforme peça 39.
2. O presente trabalho visa analisar as oitivas da Secretaria Municipal de Infraestrutura Urbana e Obras de São Paulo/SP (Siurb/SP) , Caixa Econômica Federal, Consórcio SP - Corredores e Ministério das Cidades (atual Ministério do Desenvolvimento Regional - MDR) , determinadas por meio do despacho emanado pelo Relator (peça 87) .
HISTÓRICO
3. O Corredor de Ônibus Leste Itaquera - Trecho 1 está inserido em um sistema viário que contempla vários corredores de ônibus da Zona Leste de São Paulo.
Fonte: Apresentação SPObras (peça 71) .
4. O Sistema Viário Principal Itaquera - Trecho 1 será implantado na Avenida Itaquera e tem início logo após a interseção com a Avenida Rio das Pedras e finaliza nas imediações da Avenida Professor Edgar Santos, com extensão aproximada de 6,1 km (peça 50) . Neste trecho está sendo prevista a implantação de corredor central de ônibus em pavimento de concreto de cimento Portland (CCP) com paradas centrais de ônibus em nível e faixa de ultrapassagem também em pavimento de CCP (peça 48, p. 5) .
5. A Concorrência 031120130 - SPObras (peça 34) , com edital publicado em 23/11/2012 pelo Município de São Paulo, foi antecedida da Pré-Qualificação 004/2012 (peça 33) que visava selecionar empresas para a participação na licitação para a execução de obras do Programa de Mobilidade Urbana, compreendendo a execução das obras do Empreendimento 4 - Corredor Leste - Itaquera.
6. Com a homologação do certame e a adjudicação de seu objeto, o Contrato 045/Siurb/13 foi celebrado, em 19/7/2013, para a execução das obras do Corredor Leste Itaquera - Trecho 1, integrante do Programa de Mobilidade Urbana, pelo valor de R$ 150.406.618,68 (peça 39) .
7. A obra teve início em 15/8/2013 e posteriormente, em 13/12/2013, foi firmado o Termo de Compromisso 0425.345-59/2013 - Ministério das Cidades - Programa Mobilidade Urbana e Trânsito, Ação e Projetos de Sistemas de Transporte Coletivo Urbano (peças 45) que prevê a utilização de fonte de recursos da Prefeitura Municipal de São Paulo - PMSP (Implantação e Requalificação de Corredores) e recursos federais (peça 49, p. 1) .
8. Por questões operacionais de execução foram estabelecidas oito etapas de execução da obra do Corredor Leste Itaquera - Trecho 1 (peças 63 e 74, p. 3) :
Quadro 1 - Etapas de execução da obra do Corredor Leste Itaquera - Trecho 1
	Etapa
	Descrição

	1ª
	construção de 2 viadutos de extensão aproximada de 296 metros cada e largura de 12,5m sobre a Av. Aricanduva, executados em balanço sucessivo, possibilitando elevação da Av. Aricanduva e melhoria no fluxo da Av. Itaquera.

	2ª
	adequações geométricas da Av. Itaquera entre Av. Aricanduva até a Praça Francisco Daniel Lopes, extensão aproximada de 3,55 km para a construção de paradas e desembarque de passageiros, faixas exclusivas de ônibus à esquerda, com ultrapassagem.

	3ª
	projetos executivos - corredor.

	4ª
	projetos executivos - Obra de Arte Especiais - Aricanduva 1 e 2.

	5ª
	adequações geométricas da Av. Itaquera entre a Praça Francisco Daniel Lopes até a Rua Manuel Cardoso, em extensão aproximada de 1,45 km para a construção de paradas e desembarque de passageiros, faixas exclusivas de ônibus à esquerda, com ultrapassagem.

	6ª
	adequações geométricas da Av. Itaquera entre o Terminal Carrão até a Av. Aricanduva, em extensão aproximada de 450 m para a construção de paradas de embarque e desembarque de passageiros, faixas exclusivas de ônibus à esquerda, com ultrapassagem.

	7ª
	as-built.

	8ª
	trecho da Avenida Itaquera localizado entre as Ruas José Dória de Andrade com extensão prevista de 430m com alargamento viário para a implantação de corredor de ônibus com atendimento à direita, calçadas alargadas e 2 faixas para o tráfego geral por sentido, além da faixa do corredor.

Fonte: Elaboração própria.
9. Como registrado pela equipe de auditoria, o Contrato 045/Siurb/13 passou por cinco aditamentos (peça 84, p. 11) :
Quadro 2 - Contrato e aditivos
	Contrato 045/Siurb/13
 (peça 39) 
	Execução das obras do Corredor Leste - Itaquera.
Valor: 150.406.618,68
Prazo vigência: 40 meses
Prazo execução: 36 meses

	Termo Aditivo 001/045/Siurb/13/2016
 (peça 40) 
	Prorrogação do prazo a partir de 15/8/2016 com término em 18/7/2017.
Replanilhamento com adoção de nova planilha de preços e serviços e adoção de novo cronograma físico-financeiro. Sem alteração do valor contratado.

	Termo Aditivo 002/045/Siurb/13/2016
 (peça 41) 
	Suspensão do prazo de execução do contato, por 120 dias, a partir da data de 1/12/2016, com término em 30/3/2017.

	Termo Aditivo 003/045/Siurb/13/2017
 (peça 42) 
	Prorrogação do prazo de suspensão contratual por mais 120 dias, com vigência até 28/7/2017.

	Termo Aditivo 004/045/Siurb/13/2017
 (peça 43) 
	Prorrogação do prazo de suspensão contratual por mais 120 dias, com vigência até 25/11/2017.

	Termo Aditivo 005/045/Siurb/13/2017
 (peça 44) 
	Retomada dos serviços e obras, em 22/9/2017, com término previsto para 12/5/2018.
Adoção de novo cronograma físico-financeiro.

Fonte: Elaborado pela equipe de auditoria (peça 84, p.11) 
10. A obra foi suspensa em 1/12/2016, tendo sido retomada em 22/9/2017. Na ocasião da fiscalização (meados de 2018) tinha sido executado 37,05%, com previsão de conclusão em 2020 (peças 49, 57 e 69) .
11. A auditoria analisou esse empreendimento no período de 6/4/2018 a 8/6/2018 e os principais achados da equipe foram (peça 84) :
11.1. sobrepreço de R$ 20.630.154,59 (15,90% do orçamento referencial) e superfaturamento de R$ 7.643.472,28 (5%) , decorrente de preços excessivos frente ao mercado e de duplicidade de serviços - classificado como irregularidade grave, com recomendação de continuidade. (IGC) ;
11.2. restrição à competitividade da licitação decorrente de adoção indevida de pré-qualificação e de critérios inadequados de habilitação e julgamento, tais como: (i) vedação a que uma mesma licitante fosse vencedora de mais de um empreendimento licitado simultaneamente; (ii)  limitação indevida relacionada aos atestados de qualificação técnica; (iii) restrição de atestados por tipologia de obra; (iv)  exigência de atestados atinentes a serviços de baixa complexidade técnica; e (v) critérios subjetivos de avaliação de metodologia de execução. (IGC) ;
11.3. projeto básico deficiente e desatualizado, como: (i) ausência de estudos técnicos preliminares que assegurem a viabilidade técnica do empreendimento; (ii)  ausência de aprovação do projeto básico pela autoridade competente; (iii)  necessidade de alterações substanciais de diversos aspectos do empreendimento no projeto executivo; e (iv)  incompletude e inadequação do orçamento do edital, devido à ausência de composições detalhadas e inadequação dos critérios de medição e pagamento para os serviços de Administração Local, mobilização, instalação, manutenção e desmobilização de canteiro, e indícios de duplicidade entre os serviços de Assessoria Técnica de Obra e de Administração Local/Projetos Executivos. (IGC) ;
11.4. inconsistência no processo de seleção do empreendimento para o Programa de Aceleração do Crescimento - PAC, Pacto pela Mobilidade, sem estudos de viabilidade técnica, demanda e custos, de modo a garantir que o investimento realizado é a melhor alternativa para satisfazer as necessidades da população e da administração. Achado classificado como falha/impropriedade (F/I) ;
11.5. descompasso entre a execução físico-financeira da obra e o pagamento da Administração Local, mas que vem sendo corrigida pela prefeitura nos últimos boletins de medição (F/I) .
12. Convém comentar que os achados de auditoria versam sobre indícios de irregularidade com potencial prejuízo ao erário. No entanto, apesar de, em processos correlatos (TCs Processo 019.151/2015-2, Processo 007.452/2017-9, Processo 011.950/2018-8 e Processo 011.952/2018-0) , as irregularidades descritas nos itens 9.1 e 9.2 terem sido classificadas como graves, com recomendação de paralisação (IGP) , nesta oportunidade, a equipe de auditoria ponderou que a interrupção do fluxo financeiro para a obra acarretaria impactos sociais negativos, dado ao percentual de execução.
13. Dessa forma, a unidade técnica propôs a realização de oitiva acerca das irregularidades classificadas como IGC, e dar ciência ao então Ministério das Cidades (atual Ministério do Desenvolvimento Regional - MDR) e ao município, conforme o caso, acerca das falhas/impropriedades.
14. O relator, Ministro Bruno Dantas, acolheu a proposta da equipe de auditoria, em face dos achados detectados, conforme despacho acostado à peça 87, transcrito a seguir:
Ante o exposto, DECIDO:
'12.1. com fundamento no art. 250, inciso V, do Regimento Interno do TCU, realizar as oitivas a seguir discriminadas, para que, no prazo de 15 (quinze) dias, se manifestem acerca dos seguintes indícios de irregularidade:
12.1.1. destinatários: Secretaria Municipal de Infraestrutura Urbana e Obras de São Paulo/SP (Siurb/SP) , Caixa Econômica Federal e Consórcio SP - Corredores;
12.1.1.1. irregularidade: sobrepreço identificado no orçamento contratual do Corredor de Ônibus Leste Itaquera - Trecho 1, Contrato 045/Siurb/13, decorrente de preços excessivos frente ao mercado e duplicidade de serviços, no valor total de R$ 20.630.154,59 (data-base: abril/2013) e superfaturamento decorrente pagamento de serviços a preços superiores aos de mercado, no valor de R$ 7.643.472,28 (data-base: abril/2013) ;
12.1.2. destinatários: Secretaria Municipal de Infraestrutura Urbana e Obras de São Paulo/SP (Siurb/SP) , Consórcio SP - Corredores e Ministério das Cidades;
12.1.2.1. irregularidade: restrição à competitividade da licitação decorrente de adoção indevida de pré-qualificação e de critérios inadequados de habilitação e julgamento;
12.1.3. destinatário: Secretaria Municipal de Infraestrutura Urbana e Obras de São Paulo/SP (Siurb/SP) ;
12.1.3.1. irregularidade: projeto básico deficiente e desatualizado, em virtude de:
12.1.3.1.1. ausência de estudos de viabilidade e de demanda, entre outros elementos;
12.1.3.1.2. ausência de aprovação do projeto básico pela autoridade competente;
12.1.3.1.3. necessidade de alterações substanciais de diversos aspectos do empreendimento no projeto executivo; e
12.1.3.1.4. incompletude e inadequação do orçamento do edital, devido à ausência de composições detalhadas e inadequação dos critérios de medição e pagamento para os serviços de Administração Local, mobilização, instalação, manutenção e desmobilização de canteiro, e indícios de duplicidade entre os serviços de Assessoria Técnica de Obra e de Administração Local/Projetos Executivos;'
15. As comunicações processuais foram realizadas e estão sintetizadas no quadro a seguir:
Quadro 3 - Síntese das comunicações processuais efetuadas
	Destinatário da oitiva
	Ofício
	Comunicações consequentes

	Secretaria Municipal de Infraestrutura Urbana e Obras de São Paulo/SP (Siurb/SP) 
	Peça 91 (AR à peça 95) 
	Pedido de prorrogação de prazo (peça 99, 119) ;
Comunicação de concessão de prorrogação de prazo (peças 102, 103, 127, 128) ;
Resposta oitiva (peça 131) 

	Caixa Econômica Federal (CEF) 
	Peça 92 (AR à peça 110) 
	Resposta oitiva (peça 105) 

	Consórcio SP - Corredores (Líder do Consórcio SP Corredores - empresa Carioca Christiani Nielsen Engenharia S A (40.450.769/0001-26) 
	Peça 93 (AR à peça 96) 
	Pedido de prorrogação de prazo (peças 98, 107) ;
Comunicação de concessão de prorrogação de prazo (peça 102, 103, 108, 109) ;
Resposta oitiva (peça 129-130) 

	Ministério das Cidades (atual Ministério do Desenvolvimento Regional - MDR) 
	Peça 94 (AR à peça 97) 
	Pedido de prorrogação de prazo (peças 100, 101, 111, 112, 113, 114) ;
Comunicação de concessão de prorrogação de prazo (peças 102, 103, 115, 116) ;
Resposta oitiva (peça 120-126) 

Fonte: Elaboração própria.
16. Antes de adentrar no exame das referidas manifestações, cabe o registro de que o Contrato 045/Siurb/13 foi rescindido unilateralmente em 16/1/2020 (peças 147, 148, 155) . Informações adicionais serão apresentadas ao final dessa instrução.
17. Segue o exame técnico de toda a documentação apresentada.
EXAME TÉCNICO
I. Sobrepreço decorrente de preços excessivos frente ao mercado e duplicidade  (Caixa - peça 105, Consórcio SP - Corredores - peça 129, p.4-56, Siurb/SPObras - peça 131, p. 10-21) .
18. Preliminarmente o Consórcio SP registrou que não teve condições de compreender os cálculos, pois a equipe não detalhou todos os itens que o comporiam, dificultando o contraditório e ampla defesa. Afirmou que mesmo tendo acesso aos autos não notou explicações sobre os resultados de preços contidos na peça 83, tendo apenas explicação para nove itens dos 35 da Curva ABC (peça 129, 4-7) .
Análise
19. Quanto ao ponto registrado pelo consórcio não merece prosperar uma vez que compõem os autos as composições de preços de todos os serviços analisados pela equipe de auditoria como registrado pelo próprio consórcio.
20. Vale esclarecer que os serviços foram associados a tabelas referenciais (Sicro e Sinapi) e registrados no relatório de auditoria os de maior materialidade e relevância, que compreendem a parte 'A' da Curva ABC. Não obstante explicações descritivas no relatório acerca dos serviços de maior impacto no contrato, constam registros de todos os demais serviços analisados à luz das referidas tabelas e respectiva sinalização de adaptação, caso tenha ocorrido. Ademais todas as informações técnicas necessárias estão detalhadas para todos os serviços, conforme peça 83.
I.1. BDI paradigma
21. A Caixa Econômica Federal (CEF) , como mandatária da União, argumentou que as análises do seu corpo técnico seguem o que dispõe o Manual Normativo CAIXA AE009 (peça 105) .
22. No que concerne ao BDI paradigma adotado, com base no Acórdão 2622/2013-TCU-Plenário, de 25/9/2013, destacou não ser possível sua adoção, atendendo o princípio da irretroatividade das leis. Isso porque o contrato foi firmado em 19/7/2013, tendo seu edital de licitação publicado em 5/3/2013, ou seja, anterior ao referido acórdão.
23. Alegou que na ocasião o normativo interno vigente (AE099v008 - item 3.3.10.8.3) admitia sem necessidade de justificativa o índice global de BDI na faixa entre 20% e 30% para obras e serviços. Nesse sentido, entende adequado o BDI de 30% utilizado na contratação.
24. Destacou que na versão seguinte do normativo (abril de 2014) passou a adotar o acórdão, que foi constituído a partir de estudo estatístico pelo TCU, mas que não considera a desoneração da folha de pagamento prevista na Lei 12.844/2013.
25. A Secretaria Municipal de Infraestrutura Urbana e Obras de São Paulo/SP (Siurb/SP) apresentou manifestação, com esclarecimentos das áreas técnicas da empresa SPObras, responsável pelo gerenciamento e fiscalização do objeto em análise, trazendo os mesmos argumentos apresentados pela Caixa quanto ao BDI (peça 131, p. 11) .
26. O Consórcio SP também fez as mesmas argumentações da Caixa e da SPObras e salientou que seguiu os parâmetros estabelecidos no edital, frisando sua adequabilidade na segurança jurídica e nos novos entendimentos determinados pela LINDB (peça 129, p. 9-15) .
Análise
27. O fato de o empreendimento em análise já ter sido licitado e/ou o respectivo contrato já ter sido pactuado antes do Acórdão 2622/2013-TCU-Plenário trazido no relatório de auditoria, seguiu entendimento constante do Acórdão 1923/2016-TCU-Plenário (rel. Bruno Dantas) , de que não haveria óbice em aplicar novo entendimento do TCU (acórdão publicado em 4/10/2013) em situação constituída em momento anterior (contrato assinado em 19/7/2013) .
28. Trecho do Voto condutor do Acórdão 1923/2016-TCU-Plenário (rel. Bruno Dantas) :
'24. Nesse ponto, concordo com a unidade instrutiva que, colacionando excerto do voto condutor do Acórdão 2440/2014-TCU-Plenário, esclareceu que as diretrizes contidas no Acórdão 2622/2013-TCU-Plenário devem ser aplicadas pelo corpo técnico desta Corte nas análises empreendidas após a data de publicação da deliberação original, ou seja, 4/10/2013. Isso porque, o fato de o empreendimento em análise já ter sido licitado ou o contrato pactuado não extingue a obrigação de serem adotadas taxas de BDI amparadas em percentuais devidamente justificados, baseados em valores de mercado e que reflitam as características da obra em questão.' (Original sem grifos) .
29. Há de se considerar, no entanto, que, tanto o Acórdão 2440/2014-TCU-Plenário quanto o próprio Acórdão 1923/2016-TCU-Plenário, acima citados, que fundamentaram a retroatividade de entendimento do TCU, são anteriores à Lei 13.655/2018. Assim, entende-se que as alterações promovidas na LINDB devem ser sopesadas na análise do presente caso.
30. Dentre as referidas alterações, tem-se a inclusão do art. 24 ao Decreto-lei 4.657/1942, nos seguintes termos:
'Art. 24. A revisão, nas esferas administrativa, controladora ou judicial, quanto à validade de ato, contrato, ajuste, processo ou norma administrativa cuja produção já se houver completado levará em conta as orientações gerais da época, sendo vedado que, com base em mudança posterior de orientação geral, se declarem inválidas situações plenamente constituídas.
Parágrafo único. Consideram-se orientações gerais as interpretações e especificações contidas em atos públicos de caráter geral ou em jurisprudência judicial ou administrativa majoritária, e ainda as adotadas por prática administrativa reiterada e de amplo conhecimento público.'
31. Considera-se que o dispositivo acima transcrito - introduzido em 2018 ao ordenamento jurídico brasileiro - é aplicável ao caso ora analisado, uma vez que a avaliação da validade do BDI do Contrato 045/Siurb/13 (de 30%) deverá levar em conta as orientações gerais da época, sendo vedada a utilização de mudanças posteriores ocorridas na orientação geral.
32. A propósito, a impossibilidade de aplicação retroativa de novo entendimento foi a conclusão que este Tribunal chegou em posterior deliberação (Acórdão 4719/2020-TCU-Primeira Câmara, rel. Vital do Rêgo) que julgou recurso de reconsideração interposto contra acórdão que havia condenado gestor pela não comprovação da regularidade da execução financeira de convênio, embora tivesse comprovado a sua execução física, conforme segue:
Trecho do Voto:
'11. O espectro de debate nos presentes autos resume-se, em princípio, à necessidade de comprovação das execuções física e financeira do Convênio [...], executado com os recursos do FAT.
[...]
13. Como bem salientou a representante do MPTCU, em seu parecer à peça 91, a jurisprudência do TCU acerca da comprovação da regularidade desse tipo de convênio, até o final da década passada, fundava-se, essencialmente, na demonstração de sua execução física, bastando a comprovação da existência dos três elementos essenciais que atestam tal execução, a saber, instrutores, treinandos e instalações físicas. [...]
14. Mais recentemente, [...] o entendimento do Tribunal acerca do tema em voga sofreu substancial evolução, no sentido de que, para fins de comprovação da boa e regular utilização dos recursos públicos na área de treinamento, é necessária também a análise da regularidade da execução financeira, tarefa que envolve a verificação documental das despesas realizadas. [...]
15. Ocorre que os fatos noticiados datam de dezembro de 1999, época em que vigia o entendimento desta Corte de Contas trazido a lume pela Procuradora-Geral. A esse respeito, basta dizer que se este processo de TCE tivesse sido autuado, instruído e julgado dentro de um prazo razoável, ainda no curso da década passada, sua análise de mérito teria seguido a linha da necessidade de comprovação da execução física dos treinamentos ajustados.
16. Mantidos, em sede recursal, os fundamentos da decisão combatida significaria conferir nova interpretação à legislação que vigia à época dos fatos, o que é expressamente vedado pelo art. 2º, parágrafo único, inciso XIII, da Lei 9.784/1999, de aplicação subsidiária aos processos do TCU, conforme se observa de sua redação a seguir transcrita:
Art. 2º A Administração Pública obedecerá, dentre outros, aos princípios da legalidade, finalidade, motivação, razoabilidade, proporcionalidade, moralidade, ampla defesa, contraditório, segurança jurídica, interesse público e eficiência.
Parágrafo único. Nos processos administrativos serão observados, entre outros, os critérios de:
 (...) 
XIII - interpretação da norma administrativa da forma que melhor garanta o atendimento do fim público a que se dirige, vedada aplicação retroativa de nova interpretação.
17. Mencionado dispositivo busca, em sua essência, preservar a segurança jurídica em prol dos administrados, conferindo a expectativa de que, agindo de acordo com os normativos, orientações e jurisprudência vigentes, estarão atuando dentro dos limites legais aplicáveis.
18. A importância da segurança jurídica nas relações reguladas pelo Direito é tão grande que dispositivo de teor semelhante àquele acima descrito, mas de maior amplitude, eis que aplicável a todos os tipos de processo, passou a integrar a Lei de Introdução às Normas do Direito Brasileiro (LINDB) , por força da Lei 13.655/2018, que conferiu a seguinte redação ao art. 24:
Art. 24. A revisão, nas esferas administrativa, controladora ou judicial, quanto à validade de ato, contrato, ajuste, processo ou norma administrativa cuja produção já se houver completado levará em conta as orientações gerais da época, sendo vedado que, com base em mudança posterior de orientação geral, se declarem inválidas situações plenamente constituídas.
Parágrafo único. Consideram-se orientações gerais as interpretações e especificações contidas em atos públicos de caráter geral ou em jurisprudência judicial ou administrativa majoritária, e ainda as adotadas por prática administrativa reiterada e de amplo conhecimento público.
19. A regra acima fixa expressamente balizas ao intérprete da norma, seja autoridade administrativa, seja julgador, ao definir que ele deverá considerar as orientações de caráter geral vigentes à época, sendo estas entendidas, por clara disposição do parágrafo único, como sendo a jurisprudência judicial ou administrativa majoritária.
20. Nesse mesmo sentido, também caminha a jurisprudência do STF que, na apreciação do MS 28.223-AgR, de relatoria da Ministra Rosa Weber, entendeu não ser possível a aplicação retroativa de interpretação pelo TCU quando do exercício de sua competência constitucional de registro de atos de pessoal, conforme ementa a seguir transcrita:
EMENTA AGRAVO REGIMENTAL EM MANDADO DE SEGURANÇA. INTERPOSIÇÃO SOB A ÉGIDE DO CPC/1973. APOSENTADORIA. CÔMPUTO DE TEMPO DE ALUNO APRENDIZ. Na apreciação da legalidade, para fins de registro, de ato inicial concessivo de aposentadoria, a jurisprudência desta Suprema Corte, fundada nos princípios da segurança jurídica e da proteção da confiança, reputa inviável a aplicação retroativa da interpretação restritiva da Súmula 96/TCU assentada por meio do Acórdão 2024/2005-TCU-Plenário do Tribunal de Contas da União. Agravo regimental conhecido e não provido.
21. Do exposto e em consonância com o parecer emitido nos autos pela representante do MPTCU, entendo aplicável ao caso concreto a jurisprudência do TCU vigente à época da execução do ajuste em foco, segundo o qual a documentação que comprova sua execução física, a exemplo da existência dos três elementos fundamentais de qualquer treinamento, quais sejam, instrutores, treinandos e instalações físicas, é apta a afastar a incidência do débito.'
33. Conforme transcrição acima, embora a condenação inicial tenha entendido pela necessidade de exigência da comprovação da regularidade da execução física e financeira do convênio (com base em 'mudança posterior da orientação geral') , constatou-se que a orientação geral vigente à época dos fatos somente exigia a comprovação da execução física, que havia sido apresentada pelo recorrente. Assim, o Acórdão 4719/2020-TCU-Primeira Câmara (rel. Vital do Rêgo) deu provimento do recurso, afastando a aplicação de débito ao gestor, resultando no seguinte enunciado:
'Não pode o TCU aplicar nova interpretação da legislação se for mais gravosa ao responsável do que a jurisprudência do Tribunal vigente à época dos fatos em análise, em razão do disposto no art. 2º, parágrafo único, inciso XIII, da Lei 9.784/1999, subsidiariamente aplicável aos processos de controle externo, e no art. 24 do Decreto-lei 4.657/1942 (LINDB) .'
34. Voltando aos presentes autos, observa-se que, à época da assinatura do Contrato 045/Siurb/13 (julho/2013) , estavam vigentes as disposições do Acórdão 2369/2011-TCU-Plenário (rel. Marcos Bemquerer) , que firmou entendimentos sobre as taxas de BDI paradigma a serem utilizadas pelas unidades técnicas do TCU, ou seja, deliberação antecessora do Acórdão 2622/2013-TCU-Plenário, que trouxe novas orientações sobre o tema.
35. Além disso, poucos meses antes da assinatura do Contrato 045/Siurb/13, o TCU havia aprovado a revisão do seu Roteiro de Auditoria de Obras Públicas, mediante a Portaria-Segecex 33, de 7/12/2012, com a seguinte orientação às suas unidades técnicas:
'I.2.3.7 - BDI paradigma
167. O estabelecimento de um BDI paradigma mostra-se necessário, pois a maioria dos sistemas referenciais oficiais de preços, à exceção do Sicro, apresenta apenas o custo direto de execução dos serviços. Faz-se necessária a adoção de um BDI paradigma para que a análise dos preços unitários possa ser efetuada.'
36. Considerando o histórico de taxas de BDI adotadas pelo Sicro 2, entende-se adequado considerar o percentual de 26,70, compreendido entre o período de vigência de junho/2012 a dezembro/2013, instituído pela Portaria-Dnit 545/2012 (DOU 112, 12/6/2012) .
37. Com relação à Contribuição Previdenciária sobre a Receita Bruta (CPRB) na taxa de BDI, entende-se que o procedimento é devido, em razão da desoneração da folha de pagamentos realizada.
38. Uma vez que se trata da 'incidência de impostos', latu sensu, o procedimento aqui seguido será o de incluir a taxa de 2% de CPRB no denominador da equação do BDI, juntamente com os demais tributos (ISS, PIS e Cofins) , mantendo inalteradas as demais parcelas do BDI.
39. De acordo com o Acórdão 2369/2011-TCU-Plenário, temos:
Onde:
AC = coeficiente representativo das despesas de rateio da Administração Central;
S = coeficiente representativo de Seguros;
R = coeficiente representativo de Riscos;
G = coeficiente representativo de Garantias;
DF = coeficiente representativo das Despesas Financeiras;
L = coeficiente representativo do Lucro;
I = coeficiente representativo da incidência de Impostos.
40. Isolando o numerador da fração (aqui chamado de N) , referente às taxas cujos valores não serão alterados (AC, S, R, G, DF e L) e, portanto, será um número fixo.
41. Conhecido o coeficiente representativo da incidência de impostos (I) , no valor de 8,65% (sendo 0,65% referente ao PIS, 3,0% referente ao Cofins e 5% relativo à faixa máxima de ISS) , e substituindo o valor do BDI pelo resultado pretendido (26,70%) , monta-se a seguinte equação:

42. Conhecido o valor de N (numerador da equação que não se quer alterar) , e incluindo o CPRB de 2% no denominador da equação (juntamente ao 'I' original, de 8,65%) , tem-se o que segue:

43. Convém destacar, como observado pela equipe de auditoria (peça 84, p. 15) , que o exame do sobrepreço foi feito com base na comparação dos preços unitários contratuais, assim entendidos como a composição entre custos unitários e BDI, e nunca em relação às parcelas isoladas de preço ou de BDI. Por isso, a diferença entre o BDI paradigma adotado e o BDI contratual não é suficiente nem foi utilizada no caso concreto, por si só, para imputar sobrepreço, pois os custos unitários podem eventualmente compensar o BDI elevado.
44. Contudo, há os riscos associados ao utilizar BDI elevado no caso de eventuais aditivos contratuais, ainda mais em contratos firmados sob regime de empreitada por preço unitário, especialmente para serviços novos, nos quais o BDI alto poderá produzir sobrepreço e superfaturamento decorrente de 'jogo de planilha', ou seja, perda do desconto ofertado na proposta da licitação.
45. De todo o exposto, considerando: i) a necessidade de ser observada, no presente caso, o disposto no art. 24 do Decreto-lei 4.657/1942, alterado pela Lei 13.655/2018, sendo as orientações gerais da época consubstanciadas no Acórdão 2369/2011-TCU-Plenário, na Portaria-Segecex 33/2012 e Portaria-Dnit 545/2012; ii) e ainda, a alíquota de 2% de CPRB, relativa à desoneração da folha de pagamentos; conclui-se pela utilização, no presente caso, da taxa de BDI paradigma de 29,54%.
I.2. Composições de preços unitários paradigma dos principais serviços
46. Os argumentos da Caixa (peça 105) e da SPObras (peça 131, p. 11-24) estão alinhados no que se refere aos preços dos principais serviços.
47. A SPObras reforçou o argumento apresentado pela Caixa, desqualificando a utilização da tabela Sicro com base na velocidade dos equipamentos de transporte, produtividade dos equipamentos de escavação/carga/transporte, valor do insumo, do frete entre outras características (peça 131, p. 12) .
48. O consórcio, por sua vez, destacou que optou pela utilização de composição mais completa e adequada ao que se pretendia executar no âmbito do contrato administrativo, sendo legítimos e legais os padrões do órgão contratante (Siurb) . Registrou o reconhecimento das referências oficiais Sicro e Sinapi, contudo salientou as restrições de uso dessas tabelas, considerando inadequadas as composições sugeridas pelo TCU (peça 129, p. 15-24) .
Análise
49. Preliminarmente, quanto ao cumprimento da legislação, vale trazer o art. 6° do Decreto 7.983/2013:
'Em caso de inviabilidade da definição dos custos conforme o disposto nos arts. 3º, 4º e 5º, a estimativa de custo global poderá ser apurada por meio da utilização de dados contidos em tabela de referência formalmente aprovada por órgãos ou entidades da administração pública federal em publicações técnicas especializadas, em sistema específico instituído para o setor ou em pesquisa de mercado.'
50. Percebe-se que o legislador estabeleceu como referência tabelas aprovadas por órgãos ou entidades da administração pública federal. Nesse sentido, não existe uma obrigatoriedade em adotar a tabela Siurb, pois trata-se de referência estadual de preços. Para tanto, não obstante ser considerada uma referência legítima pelo ente federativo, a análise não está condicionada a referida tabela, optando-se por adotar referências federais (Sicro e Sinapi) , mesmo que sejam necessárias adaptações aos serviços.
51. Ademais, à época da licitação (novembro/2012) , havia expressa disposição legal no artigo 125 da Lei 12.465/2011 (LDO 2012) acerca da necessidade de observância dos referenciais do Sicro e do Sinapi, exceto nos casos devidamente justificados. Não foram localizadas justificativas para a desconsideração desses referenciais para a elaboração do orçamento da licitação. Além disso, é extensa a lista de deliberações deste Tribunal acerca da necessidade de utilização dos referenciais do Sicro na orçamentação de serviços e obras rodoviárias, e do Sinapi nas demais obras e serviços de engenharia, a exemplo dos Acórdãos TCU 2.062/2007 (rel. Marcos Vilaça) , 2.603/2007 (rel. Benjamin Zymler) , 1.891/2008 (rel. Raimundo Carreiro) , 462/2010 (rel. Valmir Campelo) 1.925/2010 (rel. André de Carvalho) , 3.061/2011 (rel. Valmir Campelo) e 521/2012 (rel. Marcos Bemquerer) .
52. Entende-se que tais dispositivos (legais ou jurisprudenciais) vinculam o gestor à observância das tabelas do Sicro e do Sinapi, quando da aprovação da planilha orçamentária de obras públicas custeadas com recursos federais.
53. Sobre a utilização de outras tabelas referenciais (como a tabela da própria Siurb) e a realização de pesquisa de mercado, procedimentos previstos no Decreto 7.983/2013 e também em manual normativo da Caixa (AE099) , constata-se que são situações aplicáveis somente em caso de inviabilidade da definição dos custos a partir do Sicro ou Sinapi, sendo que esta Corte de Contas já firmou entendimento de que esses sistemas referenciais de preço possuem preferência frente a outros sistemas de custos e eventuais cotações de mercado, conforme Acórdão 3272/2011-TCU-Plenário (rel. Valmir Campelo) .
54. Também não pode ser acolhido o argumento sobre a inviabilidade de utilização do Sicro no presente caso, por não ter sido idealizado para ambiente urbano.
55. A metodologia do Sicro permite a adaptação do serviço conforme as diversas variáveis que compõem o seu custo - mediante ajustes nos fatores de produtividade, eficiência, tipos e quantidades de equipamentos etc. -, o que o torna aplicável na orçamentação de todos os serviços comuns a obras rodoviárias, mesmo se executados em ambiente urbano, conforme entendimento extraído dos Acórdão 515/2003-TCU-Plenário (rel. Ubiratan Aguiar) , 2.062/2007-Plenário (rel. Marcos Vilaça) , 2.526/2007-Plenário (rel. Benjamin Zymler) , 2.329/2011-Plenário (rel. Valmir Campelo) e 1.981/2012-Plenário (rel. Walton Alencar Rodrigues) .
56. Ademais, essa questão foi debatida no já citado Acórdão 1923/2016-TCU-Plenário, que analisou o Trecho 1 do Corredor Radial Leste de São Paulo, no qual restou afastado argumento acerca da inviabilidade de aplicação do Sicro nas obras do Contrato 043/Siurb/13.
57. Assim, resta claro que o empreendimento em questão pode ser adequadamente classificado como obra de tipologia rodoviária para fins de aplicação da metodologia de custos do Sicro. Então, não assiste razão ao argumento, no sentido de que houve comparação equivocada por parte da equipe de auditoria.
58. Sobre a alegada redução da produtividade na execução dos serviços em razão de estar inserido no ambiente urbano - com presença de veículos e pedestres junto às obras considera-se aceitável. É possível uma redução de produtividade para os serviços realizados diretamente nas vias, assim como nas atividades relacionadas ao transporte de materiais. Por essa razão, entende-se pertinente a redução, conforme indicado nos serviços a seguir, do fator de eficiência das equipes mecânicas, de acordo com o que prevê a metodologia do Sicro, de modo a considerar eventuais interferências urbanas na execução dos serviços.
59. Da mesma forma, conforme análise que será realizada na sequência, considera-se adequada a redução da velocidade dos caminhões no transporte local e comercial de materiais de modo a considerar a influência do trânsito da capital paulista na produtividade dos serviços de transporte.
I.2.1. Fundação de rachão  (preço unitário contratado = R$ 149,58/m³; preço unitário paradigma = R$ 118,92/m³, sobrepreço neste item = R$ 1.986.779,54) 
60. A Caixa destacou que o tomador utilizou sistema de referência específico (tabela Siurb-Infra, código 05-20-00) em consonância com o que estabelece o art. 6° do Decreto 7.983/2013. Salientou que a referida composição se aproxima ao efetivo método de execução da obra, pois remunera o fornecimento, o lançamento, o espalhamento e a compactação em camadas dos materiais e apresenta um coeficiente menor de utilização do insumo 'Servente'. Ademais argumentou que os insumos 'Pá carregadeira de pneus 1,80 m3' e 'Trator de esteira - 9 ton' não estão presentes na composição Sinapi (código 6454) utilizada como paradigma, entendendo ser mais adequada a da tabela Siurb da Prefeitura de São Paulo.
61. A SPObras alegou que o item fundação de rachão já foi analisado no TC Processo 019.151/2015-2, ocasião em que o TCU concluiu não haver sobrepreço.
62. O Consórcio SP questionou os ajustes realizados pela equipe de auditoria na composição do Sinapi. O entendimento é de que, se há a necessidade de adição de transporte, equipamentos e adequação de coeficientes de produtividade, é porque a referência não prevê serviço tão semelhante ao contratado como quer fazer crer a equipe técnica desse Tribunal (peça 129, p. 25-31) .
63. Alegou que foi inserido de forma descolada um item genérico de transporte, apenas para remunerar o frete do insumo. Discordou também da adoção da distância até a pedreira mais próxima, afirmando que a escolha foi realizada de forma discricionária.
64. Afirmou que a tabela Sicro estaria mais aderente às características da obra e que em empreendimento correlato (TC Processo 011.533/2015-3) esse serviço foi analisado de forma diversa.
Análise
65. Com relação a utilização da tabela Siurb em consonância com o Decreto 7.983/2013, foi realizada análise no início desse tópico.
66. Não obstante o TCU ter se posicionado quanto a esse item em processos correlatos, vale esclarecer que os processos são independentes, sendo avaliados os serviços de forma autônoma, considerando suas particularidades e respeitando o entendimento dessa Corte de Contas. Como exemplo, o empreendimento trazido como comparação pelo consórcio (TC Processo 011.533/2015-3) possui data-base diferente (jan/2014) do contrato ora em análise (abr/2013) o que muda o parâmetro de comparação dos valores.
67. Sobre a questão da origem do agregado ('posto obra' ou 'posto pedreira') , entende-se que o fato de ser 'prática na capital paulista' a entrega do material (rachão) em canteiro pelo fornecedor não afasta, de imediato, a necessária avaliação acerca da viabilidade do material ser entregue 'posto pedreira', com o transporte do insumo custeado pela contratada, tendo em vista que tal medida poderia conduzir a um custo total inferior ao do fornecimento 'posto obra'.
68. Considerando o custo do insumo no Sinapi igual a R$ 40,10/m³ (I 4730) sem frete, e o custo contratual de R$ 66,55/m³, com frete (peça 60, p. 5) , constata-se uma diferença de R$ 26,45/m³ que seria alusiva ao transporte do material.
69. Para a estimativa do custo do transporte, a equipe de auditoria adotou a DMT de 12,5 km na CPU paradigma, por entender que seria a pedreira mais próxima da obra. Verifica-se que a escolha da pedreira mais próxima pode resultar em custo subestimado, uma vez que não há indicações de que o preço do insumo por ela praticado seja representativo do custo de referência constante do Sinapi.
70. Identifica-se, a partir de consulta realizada na internet, a existência de diversas pedreiras em raio médio de 30 km da obra, a exemplo da Pedreira Basalto (Av. Cel. Sezefredo Fagundes, Jardim das Pedras, São Paulo - SP) , Pedreira Paupedra (Estrada Nazareth Paulista, Km 36 s/n - Capelinha, Guarulhos - SP) , Pedreira São Bento (Estr. Taboão do Parateí, Mogi das Cruzes - SP) , Pedreira GMIC Arujá (Estr. Pedreira GMIC, Arujá - SP) , Pedreira Itapeti (Estrada do Itapeti, Km 11, Itapeti, Mogi das Cruzes - SP) , além da Pedreira Lajeado (Estr. Iguatemi, 5700 - Guaianases, São Paulo - SP) , citada pela equipe de auditoria. Por essa razão, na análise do caso concreto, entende-se que a utilização de DMT igual a 30 km seria mais adequada para a estimativa do custo médio de transporte da pedra rachão, guardando, ademais, desejável grau de conservadorismo na análise.
71. Considerando o custo do transporte a partir da CPU '1 A 00 002 91 - transp. comercial c/basc. 10m³ rod. pav.', adaptada à velocidade média dos caminhões em 30 km/h, chega-se a um custo unitário de R$ 0,61/t.km (ou R$ 0,915/m³.km) . Com a aplicação da DMT de 30 km, o transporte de material custaria R$ 27,45/m³ que, somado ao valor do insumo (de R$ 40,10/m³) , totaliza R$ 67,55/m³, praticamente igualando o custo contratual do material 'posto obra' (de R$ 66,55/m³) .
72. Registra-se que, no Sicro, o insumo 'M710 - pedra de mão' possui o valor de R$ 78,73/m³, o que também indica a inexistência de sobrepreço nesse insumo.
73. Acolhe-se o argumento acerca da inadequação da CPU utilizada, uma vez que, embora tenham sido incluídos equipamentos mecânicos para a execução do serviço, não foi possível identificar a origem dos coeficientes utilizados.
74. Como a maior parte do quantitativo do serviço servirá de suporte para a pavimentação do corredor de ônibus, serviço que abrange espalhamento e compactação mecânica de camadas de pedra, entende-se possível utilizar como base a CPU Sicro '2 S 01 512 02', referente à construção e compactação de aterro em rocha, serviço que difere apenas em relação às características do material (o rachão possui dimensões menores e mais regulares, enquanto que o serviço do Sicro geralmente se refere a material proveniente de desmonte de rocha local, sem dimensões definidas) .
75. Ajusta-se, na referida composição, a produtividade da equipe, substituindo o fator original, de 0,83, pelo fator de eficiência igual a 0,75, devido às possíveis interferências existentes nos trechos executados. Considera-se, ainda, para os fatores de carga e de conversão, coeficientes médios entre materiais de 1ª e 2ª categorias. Com relação à compactação do material, foi adotado o valor constante da composição do Sicro, de 1,5, superior ao adotado na composição da Siurb (de 1,3) .
76. Feitas as adaptações (peça 174) , o preço unitário paradigma do serviço resultou no valor de R$ 141,29/m³, remanescendo um sobrepreço de R$ 537.245,05 no item.
I.2.2. Pavimento rígido de concreto usinado FCTM, k=4,5 Mpa, fator A/C <=45 e teor de argamassa de 49% a 52%, FCK=30 Mpa, com régua vibratória (preço unitário contratado = R$ 727,96/m³; preço unitário paradigma = R$ 440,76/m³, sobrepreço neste item = R$ 3.126.227,85) 
77. A Caixa argumentou que o Sistema de Custos Rodoviários - Sicro é recomendado para obras rodoviárias, devendo utilizar o Sinapi pela adequação às obras de pavimentação urbana, conforme Manual Normativo interno Caixa AE099v009. Destacou que a diferenciação se expressa em alguns norteadores dos preços do Sicro como o fator de interferência de tráfego e velocidades médias de transporte de insumo (peça 105, p. 3-4) .
78. Frisou que o custo unitário da composição foi obtido por meio de preços de insumos do Sinapi e Siurb da Prefeitura de São Paulo, além de três cotações de mercado para o insumo de fornecimento de concreto fctm, k=4,5 mpa, fator a/c <=45 e teor de argamassa de 49% a 52%, não havendo composição correspondente no Sinapi ou no Sicro na época da licitação.
79. Ressaltou que os serviços paradigmas do Sicro 1 A 01 657 00 e novo Sicro 1107871, a partir de janeiro de 2017, são posteriores ao edital de licitação publicado em março de 2013, não sendo adequada a sua utilização. Nesse sentido, uma vez que não há serviço similar no Sinapi, entendem ser mais adequada a composição elaborada pela própria Prefeitura de São Paulo por considerar as especificidades do local e do projeto.
80. A Siurb alegou que a composição paradigma difere da especificação do projeto, tendo em vista a utilização de um concreto totalmente adaptado com valor severamente inferior ao apresentado. Questionou também quanto ao concreto ser virado no local da obra, sendo necessário um imenso efetivo e inúmeras betoneiras estacionárias, além de outras funções que gerariam um relevante aumento na mão de obra direta e indireta, sem, por fim, garantir a qualidade e característica monolítica da peça.
81. O consórcio ponderou os mesmos argumentos apresentados pela Caixa e Siurb, não possuindo na ocasião da licitação serviço similar nas tabelas oficiais. Afirmou ser incoerente a avaliação da equipe técnica, pois a composição paradigma não guarda qualquer relação com o serviço prestado, não sendo possível remunerá-lo de forma adequada. Destacou ainda a impossibilidade de instalação de usina de concreto em áreas próximas, em razão do alto adensamento urbano e necessidade de licenciamento específico (peça 129, p. 31-33) .
Análise
82. Entende-se que os argumentos acerca da inadequação da composição utilizada como paradigma podem ser parcialmente acolhidos, uma vez que a composição original do serviço se referia a método executivo de pavimentação com 'acabadora de concreto com forma deslizante' (peça 83, p. 14) , e a adaptação realizada pela equipe de auditoria, conforme alegado pelas partes, desconsiderou alguns serviços necessários à execução da pavimentação com 'régua vibratória' (método previsto na composição contratual constante da peça 60, p. 4) .
83. Constata-se que o Sicro2 possui serviço com esse método executivo, tanto para construção rodoviária, quanto para restauração rodoviária. Considerando as características das obras em questão, será considerada como base para a formação do preço paradigma a CPU para obras de restauração, '5 S 02 607 00', com as adaptações necessárias às características das obras.
84. Com relação à origem do concreto, os argumentos apresentados podem ser acolhidos, uma vez que a CPU paradigma previu a produção de concreto no canteiro. Na presente análise, será considerado o fornecimento comercial de concreto usinado.
85. Já no que tange ao concreto especificado para a execução do pavimento (concreto Fctm, k= 4,5 MPa, fator a/c <=0,45 e teor de argamassa de 49 a 52%, Fck = 30 MPa) , entende-se que o fato de ter sido especificada a sua resistência característica à tração na flexão (Fctm, k = 4,5 Mpa) , não inviabiliza, necessariamente, a adoção de preço paradigma relativa ao concreto com Fck = 30 MPa obtido das tabelas referenciais.
86. De acordo com o Manual de Pavimentos Rígidos do DNIT (Publ. IPR-714, 2ª edição, 2005) :
'3 Estudos dos concretos
3.1 Introdução
O concreto empregado na execução de pavimentos rígidos deve apresentar a resistência característica à tração na flexão definida no projeto, que geralmente é da ordem de 4,5 MPa ou, como no caso dos pavimentos estruturalmente armados, uma resistência característica à compressão axial, que geralmente é de 30 MPa.
O concreto do pavimento deverá também apresentar uma baixa variação volumétrica, uma trabalhabilidade compatível com o equipamento a ser empregado no espalhamento, adensamento e acabamento do concreto e para garantir uma maior durabilidade, um consumo de cimento igual ou acima de 320 kg/m³ de concreto.
Para que sejam atendidas estas condições, é necessário que seja realizado um cuidadoso estudo do traço do concreto, que considere o tipo de cimento e a eficiência do cimento, conteúdo de água, temperatura do concreto e dos materiais, tipos de aditivos e métodos de cura, devendo finalmente ser verificadas as propriedades do concreto, tanto no estado fresco como no endurecido.' (Original sem grifos) .
87. Assim, um concreto com Fck de 30 MPa, com consumo de cimento igual ou superior a 320 kg/m³, a depender das características dos materiais e do estudo do traço, pode atender às demais características técnicas para a sua aplicação em um pavimento de concreto sem que isso necessariamente importe na elevação do seu preço final.
88. Há de se ressaltar que a necessidade de realização de estudo para a definição do traço do concreto adequado às características da obra, assim como eventual inclusão de aditivo químico na sua composição, é prática comum em obras com estruturas de concreto. Dessa forma, entende-se que as cotações de preços realizadas para o fornecimento de concreto usinado já consideram certas variabilidades existentes nesse tipo de produto.
89. Tanto é que somente em 2017, com o novo Sicro, o concreto especificado pela sua resistência à tração veio a figurar em uma tabela de preço referencial.
90. Apenas para fins de comparação, tem-se que o insumo 'M0614 - concreto usinado fctmk=4,5MPa' apresentava o valor de R$ 296,00/m³ (novo Sicro, SP/julho/2017) . Para essa mesma localidade e data, o Sinapi apresentava os seguintes valores para o fornecimento de concreto usinado bombeável:
Fonte: Sinapi, SP/julho/2017.
91. Os três insumos acima se referem ao concreto de 30 MPa, com variação do 'slump', o que indica variação na relação água/cimento e/ou no consumo de aditivo químico e/ou no traço. No entanto, dois dos três insumos comerciais cotados pelo Sinapi possuem valor superior ao do insumo 'M0614 - Concreto usinado fctmk = 4,5 MPa' cotado pelo Sicro para a mesma localidade (SP) e data (julho/2017) , razão pela qual entende-se que a utilização de preços do Sinapi para concreto usinado 'comum' de 30 MPa não seria desarrazoada.
92. Não obstante, avaliando-se a questão de maneira conservadora, entende-se que há também outro comparativo que pode ser realizado: o de consumo de materiais.
93. A mesma tabela do novo Sicro (SP/julho/2017) apresenta o serviço '1107871, concreto fctm, k=4,5MPa - confecção em central dosadora de 30 m³/h - areia e brita comerciais', de onde se extraem os seguintes consumos unitários: cimento: 425,83815 kg; areia: 0,58068 m³; brita1: 0,68813 m³; e, aditivo plastificante plastiment: 1,70335 kg.
94. Pois bem, existe outra composição do Sicro com os mesmos consumos unitários de material: trata-se do serviço '1116265, concreto para bombeamento fck = 35 MPa - confecção em central dosadora de 40 m³/h - areia e brita comerciais'. Ou seja, tais composições indicam que o traço utilizado para a confecção de um concreto com Fck de 35 MPa seria o mesmo para a confecção de um concreto com Fctm, k de 4,5 Mpa.
95. Dessa forma, entende-se que o custo paradigma obtido do Sinapi para o fornecimento de concreto usinado bombeado com Fck de 35 MPa representa, com considerável grau de conservadorismo, as condições técnicas do serviço em questão, razão pela qual, para fornecimento de concreto, será adotado o insumo Sinapi 11145, ao custo de R$ 331,43/m³.
96. Foi excluído da CPU paradigma (5 S 02 607 00) o serviço de usinagem de concreto, bem como o caminhão betoneira, uma vez que o fornecimento se dará na modalidade 'posto obra'. Além disso, foram incluídos os custos com formas e carpintaria, a partir de composição paradigma do Sicro; e foram retiradas as armaduras da composição paradigma, pois constam em serviços específicos da planilha.
97. Feitas as adaptações (peça 174) , o preço unitário paradigma do serviço resultou no valor de R$ 486,16/m³, remanescendo um sobrepreço de R$ 2.632.038,94
I.2.3. Remoção de terra além do primeiro km (preço unitário contratado = R$ 1,35/m³.km; preço unitário paradigma = R$ 0,98/m³.km, sobrepreço neste item = R$ 2.144.988,39) 
98. A Caixa reforçou o argumento do serviço anterior alegando que a composição adaptada do Sicro utilizada pela equipe de auditoria seria para obras rodoviárias, devendo utilizar o Sinapi pela adequação às obras de pavimentação urbana e na sua ausência, como no caso em concreto, a tabela específica (Siurb, código 04-60-00) , em consonância com o Decreto 7.983/2013, art. 6º. Assim, entende que o preço utilizado está de acordo com a legislação vigente e a realidade da obra.
99. A Siurb reforçou a não aplicabilidade da tabela do Sicro e trouxe o argumento de que não é viável a velocidade média de 40 km/h, uma vez que a média para o turno da manhã é de 22km/h e 19,1km/h para o turno da tarde, segundo 'Pesquisa de Monitoração da Fluidez - Desempenho do Sistema Viário Principal - Volume e Velocidade da Companhia de Engenharia de Tráfego da Cidade de São Paulo (peça 131, p.14) .
Fonte: peça 131, p.14
100. O Consórcio SP trouxe os mesmos argumentos dos serviços anteriores. Questionou os ajustes realizados pela equipe de auditoria na composição do Sicro. Apontou inconsistências quanto: (i) volume de material sem empolamento; e, (ii) utilização de velocidade média de transporte totalmente incompatível com o que se aplica para o local das obras. Destacou que o serviço da tabela Siurb orienta que seja pago pela unidade m³ x Km de terra removida, sendo a quantidade de material medida no corte ou no aterro compactado, ou seja, sem qualquer empolamento do material para minimizar o número de viagens até o bota-fora. Nesse sentido, caso fossem considerados os padrões adotados pela equipe técnica com o empolamento de 30%, o preço unitário obtido seria idêntico ao contratado, R$ 1,04 (sem BDI) . Frisou que a velocidade máxima é de 50 km/h nas principais vias, 40 km/h nas ruas coletoras e 30 km/h nas locais. Lembrou que essa questão já foi levantada em outros processos. No TC Processo 011.535/2015-6 - Corredor de ônibus Radial Leste - Trecho 3, a equipe técnica considerou a referência da média aritmética da Av. Jacu-Pêssego de 34,3 km/h apurada no estudo CET/SP. No TC Processo 019.151/2015-2 - Corredor de ônibus Radial Leste - Trecho 1 a média apurada na Av. do Estado foi de 29,1 km/h. Dessa forma, buscou demonstrar que a média do Sicro não é um parâmetro absoluto, principalmente na cidade de São Paulo cujo tráfego não segue um padrão (peça 129, p. 33-41) .
Análise
101. Entende-se que há relativa similaridade entre os serviços de restauração rodoviária e os executados no empreendimento, haja vista que em ambos os casos existe a necessidade de executar as obras concomitantemente à operação parcial do sistema viário. Em consequência, o Sicro considera que os serviços de restauração são os mais afetados por tais fatores e, por isso, tem velocidade média mais baixa.
102. Ademais, a jurisprudência do TCU demonstra a possibilidade do uso do Sicro para avaliar preços unitários de obras de mobilidade urbana (Acórdão 2450/2009-TCU-Plenário) ou de pistas aeroportuárias (Acórdão 1891/2008-TCU-Plenário) . Por isso, apesar da alegada complexidade da obra, não há óbice ao uso desse sistema para exame dos preços unitários do empreendimento em tela.
103. Verifica-se que a argumentação trazida aos autos pela Siurb/SP acerca da velocidade média de transporte se refere à média geral de velocidades registradas em toda a cidade de São Paulo/SP, e não apenas às que foram aferidas no trajeto que deverá ser realizado pelo caminhão desde a obra até o bota-fora, conforme já discutido no âmbito do TC Processo 019.151/2015-2 (Corredor Radial Leste - Trecho 1) .
104. Considerando a localização do aterro constante da peça 64, dentre as principais vias utilizadas no trajeto tem-se a Avenida Jacu-Pêssego, cujas velocidades médias aferidas em 2012 pela Companhia de Engenharia de Tráfego (CET) são:
Quadro 4 - Desempenho do Sistema Viário - 2012
	Rota 33G
Jacu-Pêssego
	Manhã
 (vel. média geral, em km/h) 
	Tarde
 (vel. média geral, em km/h) 

	Sentido: Ayrton Senna - Ragueb Chohfi
	33,5
	24,9

	Sentido: Ragueb Chohfi - Ayrton Senna
	32,8
	32,8

Fonte: 'Desempenho do Sistema Viário Principal Volume e Velocidade - 2012', página 194, disponível em: http://www.cetsp.com.br/media/228058/2012%20%20volumes%20e%20velocidades.pdf (consulta em 5/7/2022) 
105. Assim, levando-se em conta as informações apresentadas - e de modo semelhante ao que foi realizado na análise do Trecho 1 do Corredor Radial Leste, de que trata o TC Processo 019.151/2015-2, bem como argumentado pelo consórcio - entende-se que a produtividade do serviço pode ser recalculada para esse item, considerando uma velocidade média de 30 km/h, o que resulta numa redução da produtividade de 140,63 para 105,47 m³xkm.
106. Feitas as adaptações (peça 174) , o preço unitário paradigma do serviço resultou no valor de R$ 1,40/m³xkm, elidindo-se, assim, o indício de sobrepreço originalmente apontado.
I.2.4. Fornecimento e aplicação de aço ca-50 - diâmetro maior ou igual à 1/2''' (preço unitário contratado = R$ 6,84/m³; preço unitário paradigma = R$ 5,91/m³, sobrepreço neste item = R$ 991.678,43) 
107. Mais uma vez a Caixa argumentou a adequabilidade da adoção da tabela Siurb, estando de acordo com a legislação e o serviço realizado.
108. A Siurb por sua vez, alegou que a composição Sinapi considera o intervalo excluindo as bitolas de 12,5mm e 32 mm, sendo que a Siurb as considera em seu preço, o que gera base de comparação divergente. Ademais questiona a redução da perda de 10% na composição paradigma, uma vez que as tabelas Siurb e Sinapi contemplam esse percentual de perda (peça 131, p.15-16) .
109. O Consórcio SP questionou os seguintes pontos: (i) majorar a produtividade do item I30 ('Aço CA-50 ¾' 19,05mm') ; e, (ii) reduzir a perda de material de 10% para 5%. Afirmou que as modificações não foram acompanhadas de justificativas. Destacou a divergência entre as tabelas, uma vez que a Siurb adota 12,5mm de diâmetro de aço enquanto o Sinapi considera 16mm (peça 129, p. 41-42) .
Análise
110. Entende-se não ser verdadeiro o argumento apresentado pela Siurb de que a composição 08-21-00 Infra/Siurb abrange a faixa de diâmetros entre 12,5 mm e 32 mm. Tanto a tabela de preços Infra/Siurb quanto a própria CPU apresentada na proposta do consórcio vencedor (peça 60, p. 6) consideram na composição apenas o diâmetro intermediário, de 16 mm, como sendo representativo da faixa:
Fonte: peça 60, p. 6.
111. Da mesma forma, ao contrário do informado, o serviço Sinapi 74254/1 não abrange as faixas de diâmetro de 16 mm a 25 mm, mas somente o diâmetro intermediário, de 20 mm, também como sendo representativo da faixa.
112. Em que pese a medida sugerida pouco influir no preço final do serviço, pois a variação do preço unitário é muito pequena entre os citados diâmetros, entende-se que não há empecilho para o seu acolhimento. Assim, na presente análise, será montada composição que considere parcelas iguais de todos os diâmetros iguais ou superiores a 12,5 mm (a exceção do de maior diâmetro, 32 mm, em razão da ausência de referência de preços no Sinapi) .
113. Sobre o argumento das perdas, esclarece-se que percentual de 5% deve ser aplicado no caso de corte e dobra industrial, que é a alternativa mais adequada no caso de obras de grande porte. Esse entendimento, adotado por esta Corte, conforme itens 58 a 69 do Relatório do Acórdão 3650/2013-TCU-Plenário, também corresponde às práticas comuns de mercado, que trazem benefícios econômicos e de sustentabilidade (perdas menores) .
114. Ademais, como referência para o valor de perdas acima mencionado, pode-se citar a composição 03210.8.1.4 - Armadura de aço para estruturas em geral, CA-50, diâmetro até 10,0 mm, corte e dobra industrial, fora da obra - da Tabela de Composições de Preços para Orçamentos (TCPO) da Pini, na qual é estabelecido que as perdas de aço são de 5%. Nesse sentido, a análise do TCU considerou a evolução técnica por que passou a engenharia. Assim, a adoção do percentual de 5% para perdas foi considerada mais condizente com a realidade atual e apoia-se na literatura (Tabela de Composição de Preços para Orçamentos - TCPO, ed. 13, São Paulo/SP, Pini, 2008, p. 151) e na jurisprudência (Acórdão 1.256/2013 e 1.624/2009, todos do Plenário) .
115. Cumpre destacar que a composição paradigma adotada pela equipe de auditoria para o serviço é conservadora, pois desconsiderou deduções nos coeficientes de mão de obra devidas aos ganhos de produtividade no corte e dobra industrial em detrimento daquele feito na obra. Segundo o item 31 do Relatório do Acórdão 2872/2012-TCU-Plenário, a eliminação das atividades de corte e dobra no canteiro reduz em cerca de 50% a quantidade de mão de obra necessária para a execução do serviço, que passa a ser tão somente para colocação da armadura final nas fôrmas, etapa do serviço que não possui perdas.
116. Verifica-se que o Sinapi possui composições para fornecimento, dobra e colocação de armaduras que considera tanto 5% de perdas (a exemplo do serviço 10249/1) quanto 10% de perdas (a exemplo do serviço 74254/1) . Como o serviço do Sicro '1 A 01 580 02 - fornecimento, preparo e colocação aço CA 50' também considera 10% de perdas. Assim, apesar do correto entendimento da equipe de auditoria, respaldado por critérios técnicos citados, mas considerando que o serviço adotado como parâmetro (Sinapi 74254/1) toma por base 10% de perdas, entende-se que o argumento apresentado pode ser acolhido.
117. Feitas as adaptações (peça 174) , o preço unitário paradigma do serviço resultou no valor de R$ 6,54/m³, remanescendo um sobrepreço de R$ 321.152,02 para o item analisado.
I.2.5. Base de concreto compactado a rolo - CCR (preço unitário contratado = R$ 411,84/m³; preço unitário paradigma = R$ 265,30/m³, sobrepreço neste item = R$ 2.468.044,47) 
118. O entendimento anterior registrado pela Caixa quanto a adequabilidade da adoção da tabela Siurb foi registrado também para esse serviço.
119. A Siurb alegou incoerência na análise da equipe técnica do TCU sobre a usinagem de concreto, uma vez que considera a usinagem em central um método mais produtivo, mas que não condiz com o fornecimento na cidade de São Paulo que tende a ser comercializado já usinado. Frisou que a utilização de central geraria necessidade de uma grande área disponível o que oneraria a municipalidade.
120. Além disso, a CPU paradigma não considerou a perda de 5% como a composição da Siurb que entende por sua manutenção.
121. O consórcio manifestou novamente a discordância quanto às adaptações na composição do serviço afirmando que não foram justificadas as alterações (peça 129, p.42-44) .
Análise
122. Em consonância ao I.2.2 desse relatório, com relação à origem do concreto, os argumentos apresentados podem ser acolhidos, uma vez que a CPU paradigma previu a produção de concreto no canteiro. Na presente análise, será considerado o fornecimento comercial de concreto usinado.
123. Feitas as adaptações (peça 174) , o preço unitário paradigma do serviço resultou no valor de R$ 435,79/m³, elidindo-se, assim, o indício de sobrepreço originalmente apontado para este item.
I.2.6. Descarte de solo inerte em bota-fora licenciado (preço unitário contratado = R$ 47,71/m³; preço unitário paradigma = R$ 36,37/m³, sobrepreço neste item = R$ 1.977.556,94) 
124. A Siurb alegou que não havia serviço correspondente na tabela Sinapi na data base do contrato, sendo adotada pesquisa de mercado (peça 131, p. 17) .
125. A Caixa evocou mais uma vez o art. 6° do Decreto 7.983/2013 (peça 105) :
'Em caso de inviabilidade da definição dos custos conforme o disposto nos arts. 3º, 4º e 5º, a estimativa de custo global poderá ser apurada por meio da utilização de dados contidos em tabela de referência formalmente aprovada por órgãos ou entidades da administração pública federal em publicações técnicas especializadas, em sistema específico instituído para o setor ou em pesquisa de mercado.'
126. Ademais, trouxe o Manual Normativo AE099v009, item 3.3.10.4.2.5:
'A pesquisa de mercado apura no mínimo três cotações, que devem ser apresentadas preferencialmente por meio de quadro resumo de informações, assinada pelo responsável técnico pelo orçamento, identificando necessariamente as fontes de consulta (com no mínimo nome da empresa, CNPJ, telefone, nome do contato e data, no caso de cotações) e adota como referência valor igual ou inferior à mediana entre os valores.'
127. A Caixa então acolheu o resumo apresentado pela prefeitura, destacando que o custo unitário obtido na licitação foi inferior à mediana das cotações, conforme segue:
128. Destacou que o relatório de fiscalização utilizou cotações de outro contrato (corredor de ônibus Radial Leste) , mas defende que cada empreendimento possui informações específicas.
129. O consórcio manifestou discordância quanto a cotação adotada pela equipe técnica, alegando que a mediana adotada está incorreta uma vez que duas das empresas não poderiam oferecer o serviço em tela por não deterem as autorizações específicas para tal. Assim, não é possível manter, na mediana das cotações, preços ofertados por empresas que não estão autorizadas a prestar o serviço. Para tanto considerando as propostas válidas, o valor unitário seria R$ 65,60/m3, decorrente da multiplicação da mediana de preços (R$ 41,00) pelo peso do material (1,60 t/m3) o que supera o valor contratual de R$ 36,70 (peça 129, p. 44-47) .
Análise:
130. Verifica-se que, apesar de ter havido a apresentação de quadro resumo com quatro cotações, não foram fornecidas ao TCU as propostas de preço apresentadas pelas empresas. Além disso, o quadro apresentado pela Caixa não se alinha com os requisitos do próprio normativo da instituição (Manual Normativo AE099v009, item 3.3.10.4.2.5) , uma vez que não traz as informações mínimas requeridas (CNPJ, telefone, nome do contato e data) .
131. Destaca-se que, elaborar quadro apenas com nomes e valores não resulta em elementos suficientes para caracterizar uma cotação de preços. O administrador deve apresentar as propostas das cotações como forma de evidenciar uma pesquisa de mercado.
132. Com relação a adoção de valores de outros contratos, a equipe de fiscalização esclareceu que (peça 84, p. 17) :
'[...] Apesar da diferença de datas-bases, não será efetuada deflação dos valores de julho/2014 para setembro/2013 em privilégio ao conservadorismo da análise, em prol dos gestores, e por não se ter conhecimento se este valor acompanharia os índices de preços (INCC ou outros) . Considerando o peso específico do material descartado como 1,6 ton/m³ e efetuando as adaptações na unidade de medida para m³, o preço unitário paradigma resulta em R$ 36,37/m³ (R$ 18,63 x 1,6 + BDI) , considerando que estão incluídos no preço paradigma a taxa de descarte e o BDI.'
133. Desse modo, a despeito de utilizar informações de outro empreendimento, entende-se que a análise prezou pelo conservadorismo.
134. De toda forma, é necessário sopesar que a disponibilização de áreas em região densamente urbanizada para deposição de materiais inertes (aterros) , precisam ser devidamente licenciadas e tem seu custo vinculado à 'lei da oferta e da demanda'.
135. Não obstante, o argumento sobre a grande procura por aterros em 2012 naquela região da cidade de São Paulo não pode ser negligenciado, uma vez que, de fato, as obras para a Copa do Mundo de 2014 estavam em ritmo acelerado.
136. Na busca por outras referências de preço desse serviço, praticados à época em contratações públicas na cidade de São Paulo, foram examinadas planilhas contratuais da Dersa (Desenvolvimento Rodoviário S/A) relativas à construção do trecho norte do Rodoanel, acostadas nos autos do TC Processo 034.481/2016-8. Nessas obras, também contratadas em 2013 (mas com data-base de novembro de 2012) , o serviço de 'deposição de material classe IIB em bota fora especial' - classe que se refere à material inerte, de acordo com a NBR 10004/2004 - possuíam os seguintes custos contratuais (sem BDI) :
Tabela 1 - Custo da 'deposição de material classe IIB em bota fora especial' - 2013
	Rodoanel (TC Processo 034.481/2016-8) 
	Custo da 'deposição de material classe IIB em bota fora especial'

	Lote 1, Contrato 4348/2013 (peça 217) 
	R$ 46,67/t

	Lote 2, Contrato 4349/2013 (peça 215) 
	R$ 49,12/t

	Lote 3, Contrato 4350/2013 (peça 219) 
	R$ 49,12/t

	Lote 4, Contrato 4351/2013 (peça 221) 
	R$ 63,18/t

	Lote 5, Contrato 4352/2013 (peça 223) 
	R$ 46,13/t

	Lote 6, Contrato 4353/2013 (peça 225) 
	R$ 63,18/t

Fonte: TC Processo 034.481/2016-8
137. Convertendo os valores para metro cúbico (fator de 1,6 t/m³) , chega-se a custos contratuais que variam de R$ 73,81/m³ a R$ 101,09/m³, valores bem superiores, portanto, ao praticado no Contrato 045/Siurb/13 (de R$ 47,71/m³) .
138. Dessa forma, considerando que as tabelas oficiais não apresentam referências de preço para o serviço; que contratações públicas semelhantes realizadas na mesma época e cidade praticaram preços sensivelmente superiores aos do contrato analisado; e que a formação do preço do orçamento da licitação apesar de não trazer as informações mínimas requeridas foi embasada em pesquisa de mercado; considera-se adequado acolher os argumentos apresentados e excluir o indicativo de sobrepreço do item inquinado.
I.2.7. Reaterro de valas com bica corrida com compactação com placa vibratória  (preço unitário contratado = R$ 140,54/m³; preço unitário paradigma = R$ 96,60/m³, sobrepreço neste item = R$ 901.683,06) 
139. A Caixa alegou que foram utilizadas as tabelas Sinapi e Siurb como parâmetro para os preços dos insumos, resultando na composição ITA-03 da prefeitura (peça 105, p. 6) .
140. Destacou que a composição da prefeitura difere da paradigma quanto ao material utilizado no reaterro (pó de pedra posto pedreira, sem frete, enquanto a composição da prefeitura contempla bica corrida posto obra) e na utilização do compactador, sendo a composição utilizada mais adequada à obra.
141. A Siurb apresentou alegações similares às da Caixa (peça 131, p. 17) , e entendeu como inviável a base de comparação proposta.
142. O Consórcio SP, por sua vez, destacou que a composição foi realizada pelo próprio consórcio por não haver referência em sistema oficial de preços. Também frisou, como os demais, que a composição adotada pela equipe técnica do TCU não considerou o transporte de material. Assim, propôs utilizar o item do Sicro M709 ('Brita corrida') cujo valor unitário é de R$ 87,84 m3, data-base maio de 2013, chegando o serviço ao valor de R$ 138,65 m3, o que superaria o valor contratual (peça 129, p. 47-49) .
Análise
143. Verifica-se que, apesar de a Caixa alegar ter adotado insumos da Siurb, não foi apresentado para esse item a composição de preços detalhada, peça 60, dificultando a análise e apuração dos pontos abordados.
144. Na mesma linha, não foi encontrada a composição que o consórcio afirma ter elaborado. No entanto, é possível adotar o item Sinapi 4748 ('Pedra Britada Brita corrida') em substituição ao item proposto pelo consórcio (Sicro M709 ('Brita corrida') ) , por considerar mais adequado.
145. Feitas as adaptações (peça 174) , o preço unitário paradigma do serviço resultou no valor de R$ 168,88/m³, elidindo-se, assim, o indício de sobrepreço originalmente apontado para este item.
I.2.8. Transporte de pavimento asfáltico  (preço unitário contratado = R$ 0,40 m2 x km; preço unitário paradigma = R$ 0,24 m2 x km, sobrepreço neste item = R$ 966.277,06) 
146. O entendimento quanto a adequabilidade da adoção da tabela Siurb foi registrado também para esse serviço pela Caixa, pois alegou que a composição utilizada se adapta melhor às características de serviços realizados no perímetro urbano das cidades, principalmente quanto à velocidade média de deslocamento de veículo no município de São Paulo.
147. A Siurb questionou a composição paradigma utilizada, uma vez que foi adaptada do Sicro, descaracterizando-a e inviabilizando qualquer comparação. Alegou que as unidades de medida da composição apresentada (t x km) e da Siurb (m2 x km) são distintas. Além disso, argumentou que essa remunera transporte de pavimento demolido e aquela apenas o material a ser aplicado. Destacaram que se utilizada a remuneração m2 x km dever-se-ia adotar o fator de conversão de 0,3426 (relação entre m2 e tonelada) entendendo que seria superada a irregularidade (peça 131, p. 18-20) .
148. O Consórcio SP destacou novamente que o serviço adotado pela equipe técnica é completamente diverso do executado, não servindo como referência (peça 129, p. 49-51) .
Análise
149. As alegações que os serviços são distintos e não podem ser comparáveis não deve prosperar. Isso porque a composição apresentada (peça 60, p. 126) detalha o serviço trazendo apenas um caminhão basculante de baixa capacidade (4m3) .
Fonte: peça 60, p. 126.
150. Por sua vez a equipe técnica considerou mais adequada a utilização de caminhão basculante de 10m3, em razão de sua produtividade e eficiência (peça 83, p. 17-18) .
151. Percebe-se que a equipe técnica seguiu a composição original proposta, ajustando apenas o equipamento com a eficiência usualmente utilizada em construção civil, em consonância com o princípio constitucional da economicidade e eficiência; o inciso III, do art. 12 da Lei 8.666/1993; e decisões dessa Corte, como exemplo Acórdão 3172/2020-TCU-Plenário.
152. Quanto à unidade de medida, a composição paradigma apresenta-se na mesma unidade adotada pela Siurb, ou seja, m2 x km, remanescendo um indício de sobrepreço no valor R$ 863.008,99.
I.2.9. Base de brita graduada (preço unitário contratado = R$ 140,04/m³; preço unitário paradigma = R$ 61,90/m³, sobrepreço neste item = R$ 800.125,90) 
153. A Caixa reforçou o argumento de que a composição adaptada do Sicro utilizada pela equipe de auditoria seria para obras rodoviárias.
154. Entende que a referência Siurb utilizada é mais adequada devido à divergência de metodologia de formação de custos dos insumos em relação à prática de mercado, visto que a composição do Sinapi não considera o custo posto obra dos agregados, ou seja, é apenas posto pedreira/fornecedor (sem frete) .
155. A Siurb alegou que a utilização de central de britagem oneraria a municipalidade com custos de desapropriação, mobilização e desmobilização. Além disso, o coeficiente usado na composição paradigma é de 1m3/m3 sem levar em conta a perda, empolamento, compactação e adensamento utilizada pela Siurb com valor de 25%.
156. O Consórcio SP apresentou as mesmas alegações dos demais e de itens anteriores, destacando que o serviço adotado pela equipe técnica é diverso do executado, não sendo considerado o transporte posto obra. Defendeu que deveria, ao menos, adotar o insumo Sicro 1 A 01 395 51 - Usinagem de Brita Graduada - BC, por compreender o uso da brita adquirida comercialmente. Essa alteração geraria um preço unitário de R$ 110,12 (sem BDI) , superior ao contratado (peça 129, p. 51-53) .
Análise
157. A análise desse item é semelhante à do item I.2.1. Assim, acolhe-se o argumento sobre as dificuldades de instalação de central de britagem, e passa-se a adotar preço do insumo 'posto pedreira' da brita graduada, acrescida do frete.
158. Será utilizada composição de serviço relativa à restauração rodoviária '5 S 02 230 00', que já prevê redução do fator de eficiência de 0,83 para 0,77, considerando, assim, as interferências urbanas no serviço. Da mesma forma, foi adotada velocidade de 30 km/h dos caminhões, para considerar a interferência do trânsito da cidade de São Paulo.
159. Feitas as adaptações (peça 174) , o preço unitário paradigma do serviço resultou no valor de R$ 133,57/m³, remanescendo um indício de sobrepreço no valor de R$ 66.246,72 para o item analisado.
I.3. Duplicidade do serviço Assessoria Técnica de Obra
160. O Consórcio SP alegou que os itens de Assessoria Técnica de Obra (ATO) possuem funções próprias e especificidades que os distinguem entre si e não se confundem com itens da administração local (peça 129, p. 54 - 56) .
161. Destacou que o item de administração local tem aplicação aos contratos de prestação de serviços e execução de qualquer obra de engenharia, e se apresenta como um custo indireto atualmente remunerado de acordo com a evolução do empreendimento. Ou seja, remunera apenas e tão somente o pessoal e equipamentos indispensáveis à gestão das atividades cotidianas das obras, isto é, aquelas tarefas que, se não executadas devidamente e dentro da rotina do empreendimento, impedem toda a sua execução.
162. Por outro lado, alegou que a assistência técnica de obra é empregada excepcionalmente, apenas se presente alguma ocorrência no empreendimento que demande conhecimento técnico específico. Não se trata de apoio contínuo, mas de um serviço altamente especializado, executado pelo contratado apenas mediante prévia e expressa demanda do órgão contratante.
163. Questionou a sugestão de 'zerar' o serviço em razão de pretensa ilegalidade, sem comprovar que as atividades não foram executadas ou que os serviços se confundiam com a administração local.
Análise
164. Vale destacar que o ônus de provar que se trata de serviços distintos é da própria administração, em face dos indícios de irregularidade, demonstrando a adequação e a legalidade do ato, e não inverter o ônus da prova. Além disso, a obra objeto de análise não possui complexidade que exija tratamento diferenciado.
165. Ademais, sabe-se que esse tema já foi recorrente em outros processos tendo essa Corte de Contas (como exemplo o Acórdão 975/2019-TCU-Plenário) o entendimento de que os serviços propostos se confundem com a administração local. Presume-se que, ao contratar uma empresa para executar uma obra, tal empresa tenha em seu corpo técnico profissionais especializados de prestação de serviços e execução de obra de engenharia capazes de solucionar situações corriqueiras ou mais complexas. Nesse sentido, contratar uma assessoria técnica seria uma excepcionalidade que requer motivação específica que justifique e comprove a necessidade de serviços dessa natureza. No entanto, no presente caso verificam-se atividades corriqueiras como digitador ou desenhistas projetista e cadista (peça 57, p. 48) .
166. Há que se destacar que a ausência de composições de preços unitários para vários serviços, a exemplo da administração local, pode ter contribuído para criar uma rubrica que estaria incorporada a esse serviço. Ou seja, a irregularidade pode estar atrelada a falhas no detalhamento dos custos diretos da obra.
167. Considerando que a administração local representa 4,45% do valor do Contrato 045/Siurb/13 e que a Assessoria técnica de obra 1,39%, a soma desses percentuais resulta em 5,84%.
Quadro 5 - Administração local x Assessoria técnica de obra (ATO) 
	Administração local
	R$ 6.696.729,00
	4,45 %
	5,84 %

	Assessoria técnica de obra
	R$ 2.095.856,70
	1,39 %
	
Obs.: Contrato 045/Siurb/13 com valor total de R$ 150.406.618,68
Fonte: elaboração própria.
168. Foi realizada pesquisa em planilhas orçamentárias de empreendimentos semelhantes aos do Contrato 045/Siurb/13 - corredores de ônibus - já fiscalizados pelo TCU, sendo que a tabela abaixo apresenta os percentuais de administração local observados nesses orçamentos:
Tabela 2 - Corredores de ônibus
	BRT de Goiânia, orçamento base concorrência 33/2019, TC Processo 016.958/2020-9, peça 17
	4,7%

	BRT de Curitiba, edital RDC presencial 4/2020, TC Processo 010.618/2020-1, peça 12
	7,3%

	BRT de Salvador, edital de licitação RDC 001/2019, TC Processo 028.874/2019-6, peça 23
	5,0%

	BRT de Goiânia - orçamento base, concorrência 4/2013, TC Processo 015.913/2016-3, peça 48
	9,1%

	BRT de Fortaleza, trecho 1 do corredor de ônibus, Contrato 39/2015, TC Processo 010.399/2016-0, peça 37
	6,5%

	Percentual médio observado:
	6,52%

Fonte: elaboração própria.
169. Abaixo, segue comparação do percentual resultante do somatório entre a administração local com ATO do contrato ora em análise com empreendimentos semelhantes auditados pelo TCU e com o item 9.2.2 do Acórdão 2.622/2013 (valor médio, como referência) .
Quadro 6 - Comparação Administração local
		Empreendimentos semelhantes auditados pelo TCU
	Estimativa a partir do item 9.2.2 do Acórdão 2.622/2013 (valor médio) 
	Contrato 45/Siurb/2013
 (adm. local + ATO) 

	Percentual de administração local
	6,52%
	6,99 %
	5,84 %

Fonte: elaboração própria.
170. Percebe-se, pelos percentuais apresentados, que mesmo que a ATO estivesse incluída no serviço de administração local o percentual adotado estaria inferior aos estimados.
171. Nesse sentido, as atividades de administração local e elaboração de projetos praticadas no Contrato 045/Siurb/13 podem guardar relação, não sendo possível afirmar de forma inequívoca a duplicidade, uma vez que não foram detalhados os itens do serviço. Além disso, considerando que a soma dos percentuais (adm. local + ATO) são inferiores aos esperados e/ou comumente observados em empreendimentos semelhantes, será excluída da presente análise a indicação da duplicidade dos custos com ATO.
172. Ademais, considerando que atualmente é consolidado o conhecimento acerca das orientações e determinações presentes no Acórdão 2622/2013-TCU-Plenário, entende-se não ser necessária proposta de encaminhamento quanto a esse ponto.
I.4. Conclusão quanto ao achado de sobrepreço
173. Inicialmente, importa salientar que todos os envolvidos (Siurb, Caixa e consórcio contratado) somente se manifestaram nos autos acerca dos nove serviços detalhados no corpo do relatório de auditoria, ou seja, sobre os serviços constantes dos itens 'a' a 'i' do achado III.1 do relatório (peça 84) .
174. Contudo, conforme indicado nos parágrafos 58 e 59 do relatório, aquele detalhamento buscava apenas aprofundar 'explicações a respeito dos cálculos realizados nos principais serviços', sendo que o sobrepreço total considerado estava calculado sobre um total de 35 serviços analisados, conforme detalhado na curva ABC e nas CPUs acostadas às peças 82 e 83, respectivamente.
175. Em que pese a presente análise ter buscado avaliar o eventual impacto das justificativas apresentadas em todas as demais composições de preço unitário, ajustando-as, conforme o caso, considera-se que a ausência de manifestação específica dos envolvidos sobre todos os serviços adotados como paradigma poderia, a princípio, configurar prejuízo para a adequada apuração dos fatos.
176. Ressalte-se que, após o exame dos argumentos apresentados, as composições dos serviços foram ajustadas, conforme consta na peça 174.
177. A análise de preços resultante encontra-se no Apêndice A deste trabalho (Curva ABC atualizada) , de onde se observa ter sido contemplado na análise, ao fim, um total de 35 serviços, amostra que corresponde a 52,38% do valor contratual.
178. O sobrepreço apurado totalizou R$ 3.778.022,18, que representa 5,04% sobre o valor da amostra e 2,58% sobre o valor do Contrato 045/Siurb/13.
Tabela 3 - Sobrepreço
	Valor do sobrepreço na amostra (R$) 
	3.778.022,18
	A

	Valor contratual da amostra (R$) 
	78.772,119,03
	B

	Percentual de sobrepreço em relação à amostra
	5,04%
	C = A/ (B - A) 

	Valor total do contrato (R$) 
	150.382.219,17
	D

	Percentual de sobrepreço em relação ao valor do contrato
	2,58%
	E = A/ (D - A) 

Fonte: elaboração própria.
179. Conforme se observa, o indicativo de sobrepreço calculado pelo relatório de auditoria, de cerca de R$ 20,6 milhões (15,90% em relação ao valor do contrato) , foi reduzido para cerca de R$ 3,7 milhões (2,58% em relação ao valor do contrato) , após a análise dos argumentos apresentados.
180. Em primeira análise, entende-se que a situação demanda atuação deste Tribunal no sentido de determinar a instauração de tomada de contas especial para buscar o ressarcimento de valores pagos indevidamente ao consórcio contratado, tendo em vista que o contrato foi parcialmente executado.
181. No entanto, julga-se necessário apresentar algumas ponderações sobre o caso.
182. A primeira diz respeito ao tamanho da amostra de preços analisada, de apenas 52,38% do valor do contrato. De acordo com o Acórdão 844/2017-TCU-Plenário (rel. Benjamin Zymler) , sobrepreços não podem ser tolerados se a análise é baseada em 'amostra representativa' dos valores contratuais. Ocorre que a definição numérica dessa representatividade é relativamente ampla.
183. O item I.2.3.2 do Roteiro de Auditoria de Obras Públicas (Portaria-Segecex 33/2012) , estabelece que, em regra, a amostra deve abranger pelo menos 80% do valor contratado, mencionando a possibilidade de ampliação (90%) ou redução (50%) da amostra em virtude da quantidade de itens da planilha. Já o item 4.3.1 da Orientação Técnica OT-IBR 005/2012: Apuração do sobrepreço e superfaturamento em obras públicas, publicada pelo Instituto Brasileiro de Auditoria de Obras Públicas (Ibraop) - do qual o TCU é filiado -, estabelece que, salvo justificativas, a amostragem precisa ser de, no mínimo, 70% do valor do contrato.
184. No caso da presente fiscalização, em razão da dificuldade na obtenção de preços referenciais para itens da planilha, especialmente em razão da incompatibilidade de especificações com aqueles constantes das tabelas do Sicro/Sinapi, a análise de preços alcançou pouco mais da metade do valor contratual.
185. Por sintetizar entendimento semelhante ao que se busca aqui fundamentar, considera-se relevante transcrever trecho da Declaração de Voto do Ministro Valmir Campelo, apresentada no âmbito do Acórdão 3210/2013-TCU-Plenário (Relator Raimundo Carreiro) :
'Um orçamento de obra, por conceito, é um estudo que se utiliza das técnicas de Engenharia de Custos para prever o valor de um empreendimento. Com base em pesquisas de custo, estudos médios de produtividade de equipamentos e mão de obra, consumos médios - ou específicos - de insumos, dentre outros, tudo aplicado às condições específicas temporais e locais da obra, o orçamentista irá estimar o quanto será gasto para feitura daquele objeto.
Quanto melhor o projeto e mais particulares forem as condições de contorno estabelecidas para aquele empreendimento, mais próximo o valor estimado será do real; mas é certo que o valor nunca será idêntico. Isso é o verdadeiro significado do Princípio da Aproximação do orçamento. O TCU, nesse contexto, em mais de uma dezena de decisões (1791/2008; 1329/2009; 2631/2007; 2065/2007; 941/2010; 1979/2010; 763/2011; 2086/2012; 3382/2012, todos do Plenário, dentre outros) , considerou que sobrepreços globais de menor monta, provenientes de preços unitários acima dos paradigmas oficiais (geralmente, inferiores a 5%) , não tinham a musculatura suficiente para materializar o dito enriquecimento ilícito.
Visão diferente seria se os sobrepreços proviessem de excessos de quantitativos de serviços - o que não é o caso na situação em apreço. Em obediência aos arts. 62 e 63 da Lei 4.320/64, só devem ser liquidadas e pagas as quantidades verdadeiramente executadas, e na qualidade editalícia exigida.
Ressalto que, tal qual bem defendido pelo digno revisor, Ministro Walton Alencar Rodrigues, não deve existir uma regra universal acerca da tolerância quanto ao nível de sobrepreço admitido. Cada caso concreto trará nuanças a serem consideradas: como o nível de conservadorismo das análises empreendidas, o tamanho da amostra balizadora do sobrepreço, a relação do sobrepreço com relação à amostra analisada, dentre outros condicionantes.
Especificamente quanto ao caso concreto, verifiquei que, em regra, os ditos valores superfaturados, além da baixa monta, foram calculados com base em amostras inferiores a 50% do valor contratado (anexo 6, fls. 509 a 535, do TC Processo 009.887/2004-0) . Significa que mais da metade das pactuações foi ignorada na taxação de superfaturamento (em um dos casos, de pouco mais de 3%, como demonstrado no voto do relator) .
Esse espectro amostral, ao meu entender, aliado a envergadura da falada sobreavaliação, não intuem, em termos da lógica orçamentária - que, afinal, é um exercício de previsão -, a taxação inequívoca do enriquecimento sem causa. Pelo menos nos elementos expostos nos autos.' (Original sem grifos) .
186. No caso em tela, considerando a limitação da amostra (cerca de 50%) e o sobrepreço apurado (da ordem de 2%) , há inegável risco de que os itens contratuais não analisados possam compensar o sobrepreço global apontado - e até mesmo transformá-lo em subpreço.
187. A segunda reflexão diz respeito ao fato relatado acima, de que as partes envolvidas se manifestaram somente sobre os nove serviços que haviam sido descritos no corpo do relatório, sem avaliar o sobrepreço que estava calculado sobre os 35 serviços, detalhados em peças separadas dos autos (peças 82 e 83) . Assim, entende-se que poderia ensejar redução ainda maior no sobrepreço apurado.
188. A terceira reflexão refere-se à rescisão contratual. Considerando que o Sistema de Acompanhamento de Obras - Siurb (Caixa) , aponta execução de 34,73% (medição realizada em 5/8/2019) e que o contrato ora em análise foi extinto, grande parte do sobrepreço apontado não foi realizado.
189. Do exposto, considerando o presente cenário de limitada prospecção e discussão acerca da regularidade dos preços praticados, considera-se prejudicada a formação de convicção sobre a real existência de sobrepreço/superfaturamento do Contrato 045/Siurb/13, razão pela qual propõe-se suprimir o indicativo da presente irregularidade, a exemplo do ocorrido no julgado proferido pelo Acórdão 1756/2022-TCU-Plenário (rel. Bruno Dantas) .
II. Ausência de análise e de emissão de parecer sobre o aproveitamento de licitação pretérita.
190. O então Ministério das Cidades (atual Ministério do Desenvolvimento Regional - MDR) , apresentou manifestação em 11/1/2019 (peças 120-126) , em relação à ausência de análise e de emissão de parecer, por parte do Ministério das Cidades, sobre a possibilidade do aproveitamento da licitação pretérita para assinatura do termo de compromisso e para o recebimento de recursos federais por meio do PAC.
191. Por meio da Nota Técnica 76/2018/GEMOB/DEMOB/SEMOB-MCIDADES (peça 120, p. 3-6) o ministério entende que se trata de atribuições da mandatária da União (Caixa) a verificação e aceite da licitação do objeto selecionado e que, por isso, não existem ações no âmbito do corpo técnico do ministério relativas à verificação de licitação pretérita para sua aceitação (conforme Manual de Instruções para Contratação e Execução dos Programas e Ações do Ministério das Cidades - MICE PAC, item 2.4, alínea e) .
192. Nesse sentido, o ministério trouxe aos autos posicionamento da mandatária quanto ao atendimento aos requisitos, alegando que 'foram realizadas as verificações constantes nos Manuais Normativos CAIXA vigentes à época na análise da documentação do processo licitatório, conforme planilha detalhada em anexo.' (peças 121-126) 
193. Por fim, reforçaram o entendimento de que não é competência da área técnica do ministério a verificação e/ou emissão de parecer conclusivo para o aceite de licitações pretéritas e complementaram que a Caixa realizou as verificações acerca das condições para o aceite da referida licitação pretérita, conforme estabelece o MICE, cuja versão vigente à época é posterior ao Acórdão 2099/2011-TCU-Plenário.
Análise
194. Insta pontuar que o relatório de auditoria registrou como outras causas que permitiram que prosperasse o contrato de um empreendimento com base em projeto básico deficiente e desatualizado a adoção de licitação pretérita, que retirou as possibilidades de atuação tempestiva na análise de projetos pela Caixa, e a ausência de análise com a emissão de parecer, pelo MCidades, quanto à regularidade da licitação, do contrato e dos projetos com o objetivo de avaliar a possibilidade de o empreendimento receber investimentos federais, tal qual preconiza o Acórdão 2099/2011-TCU-Plenário.
195. De fato, se houvesse sido realizada uma análise mais apurada da licitação e do projeto, suas deficiências poderiam ser mitigadas. No entanto, os atores envolvidos no processo se restringiram a um cumprimento formal de normativos à época.
196. Como destacado pela mandatária (peça 123, item a.3) a verificação do projeto básico se restringe a uma declaração do tomador acerca desse atendimento. Alega que a responsabilidade acerca da legalidade da licitação é do tomador, sendo exigida apenas uma declaração de atendimento do processo licitatório à legislação cabível, que foi feita em fevereiro de 2015 (14 meses após a celebração do termo de compromisso) .
197. Nesse sentido, depreende-se que a atuação se limitou aos aspectos burocráticos do processo, sem uma visão de efetividade a que propõe o legislador. Vale esclarecer que não se trata de responsabilizar o ministério ou a mandatária acerca da legalidade da licitação, mas de minimizar riscos na celebração de contratos com recursos públicos federais. A avaliação da adequabilidade de um orçamento não pode estar dissociada da análise de um projeto, pois suas definições resultam em seus valores, sendo condição essencial para a validade do processo licitatório.
198. Como registrado pela equipe de fiscalização 'o projeto básico da obra, nos termos do art. 6º, inciso IX, da Lei 8.666/1993 deveria ter sido precedido de estudos técnicos preliminares que assegurassem a viabilidade técnica do empreendimento.', demonstrando possíveis alternativas que pudessem suprir a necessidade social por meio de investimentos menos vultosos. Mas isso não foi cumprido, o que gerou diversas alterações no projeto básico.
199. Para tanto, o olhar sistêmico busca avaliar o processo em sua completude de forma integrada. Assim, a verificação e/ou emissão de parecer conclusivo para o aceite de licitações pretéritas não são meras formalidades, mas registros que os procedimentos necessários foram executados para resguardar a aplicação dos recursos públicos em benefício da sociedade.
200. Ademais, por se tratar de política pública de responsabilidade do ministério e de empreendimento de elevada materialidade e relevância e ainda por ter firmado termo de compromisso, não pode abster-se de realizar as análises de sua responsabilidade ou de acompanhar, de forma tempestiva, as ações e correções adotadas pelo compromissário e pela mandatária, devendo induzir as ações adequadas para que a política pública se materialize de forma isonômica, eficiente e efetiva.
201. Vale destacar que, nos termos do Acórdão 2063/2012-TCU-Plenário (Rel. Walton Alencar Rodrigues) , observando as orientações constantes do Acórdão 2099/2011-TCU-Plenário, a responsabilidade por avaliar a regularidade de licitação pretérita, no momento da celebração do instrumento de transferência de recursos federais, não pode ser atribuída à mandatária da União, restando, portanto, ao ministério efetuar esse exame.
202. De toda forma, consoante mencionado no relatório de auditoria, esse tema foi abordado de maneira mais ampla e sistêmica em auditoria operacional realizada nos controles internos do então Ministério das Cidades e da Caixa, trabalho que teve como objetivo verificar fragilidades e deficiências na gestão de políticas públicas baseadas em transferências de recursos para projetos, inclusive de mobilidade urbana (TC Processo 031.563/2016-3) .
203. Como resultado daquele trabalho, o Acórdão 2153/2018-TCU-Plenário (rel. Augusto Sherman) recomendou ao Ministério das Cidades a adoção da seguinte medida (dentre outras) :
'9.2.11. inserir nos procedimentos padrão, ações de comunicação interna, sistemas de TI, checklists e treinamentos, a orientação aos colaboradores da Pasta sobre a necessidade de emissão de parecer conclusivo como condição essencial para recepção de licitação pretérita, conforme consolidado na jurisprudência do TCU (Acórdãos 2.099/2011 c/c 2.063/2012, ambos do Plenário) ;'
204. Do exposto, considera-se adequada a manutenção da proposta constante do relatório de auditoria, de cientificar a pasta ministerial acerca da irregularidade.
III. Restrição à competitividade
205. O Consórcio SP se posicionou sobre esse achado, informando que não teve qualquer ingerência por se tratar de fase interna da licitação. Dessa forma, afirmou que participou da seleção como terceiro de boa-fé, não tendo compartilhado de decisões adotadas pela administração, nem responsabilidade solidária. De toda maneira, apresentou manifestação sobre todos os pontos apontados no relatório de fiscalização, com o objetivo de colaborar com essa Corte de Contas, tendo por base premissas técnicas e jurídicas. Ademais, alegou que adimpliu com suas obrigações contratuais e em caso de anulação do certame que seja indenizado pelas obras e serviços executados, bem como materiais e equipamentos fornecidos, conforme dispositivos legais (art. 59, parágrafo único, da Lei 8.666/1993 e arts. 614 e 884 do Código Civil) (peça 129, p. 56-59; 78-81) .
III.1. Adoção indevida e injustificada de pré-qualificação
206. A SPObras alegou que as obras seriam executadas em área urbana de complexidade específica, uma vez que deveriam permanecer operantes durante toda a intervenção, com desvio de tráfego, remoção de interferências, reassentamento de famílias, sem espaço para aventureiros (peça 131, p. 2-4) .
207. Respaldaram a decisão pela pré-qualificação no parecer jurídico, emitido pela assessoria de controle externo da corte de contas do município, que fundamentou a opinião em razão do volume de recursos envolvidos e discricionariedade da competência.
208. O Consórcio SP entende que o procedimento de pré-qualificação não tem relação com a redução do número de participantes e que parece ser adequado, analisando o contexto em que se localizam as obras (peça 129, p. 59) .
209. O consórcio destacou ainda que esse procedimento não se restringe a obras de maior complexidade, mas trata-se de fase preliminar do certame para casos com fatores organizacionais que o requeiram. Justificou como necessário em razão de um contrato de financiamento realizado com recursos advindos de repasse em momento bem posterior ao certame, como ocorreu no caso em análise. Para tanto, trouxe entendimento de Hely Lopes Meirelles e art. 30 da Lei Federal 12.462/2011 (RDC) para embasar sua tese (peça 129, p. 59-61) .
210. Ademais, apesar de entender que a pré-qualificação não se direciona apenas a obras complexas, mas a outros fatores, destacou a complexidade do empreendimento em análise. Alegou não se tratar apenas de uma pintura de faixas, mas de importância socioeconômica, com relevância para a política de mobilidade urbana da cidade de São Paulo. O empreendimento contempla atividades da construção civil que vão desde serviços de pavimentação até a construção de obras de arte, passando pela edificação de unidades habitacionais de cunho social.
211. Além disso, registrou que os viadutos estão posicionados longitudinalmente sobre um gasoduto, podendo as interferências causarem transtornos, como desabastecimento de gás, rompimento e até explosões. Frisou também a complexidade do método construtivo de balanços sucessivos das obras de arte e da grande concentração populacional nas localidades onde estão sendo executadas, apresentando maior possibilidade de imprevistos. Por fim, trouxe a necessidade de interferências subterrâneas, pois os cadastros das concessionárias de serviços públicos locais eram escassos e inexatos, maximizando a complexidade de execução dos serviços (peça 129, p. 61-66) .
Análise
212. Não é adequado considerar que qualquer obra, desde que realizada em um ambiente urbano e que requeira a não paralisação completa do trecho, enseje a utilização da pré-qualificação.
213. Vale destacar que a utilização correta da habilitação técnico-operacional e profissional positivada pelo legislador (art. 30, inciso II, da Lei 8.666/19963) visa avaliar se a empresa reúne condições para executar o objeto licitado. Para tanto, o objetivo maior de proteger o interesse público poderia ser perfeitamente alcançado com a utilização de atestados exigíveis em uma licitação comum, sem necessidade de uso do instrumento da pré-qualificação.
214. Além disso, esta Corte de Contas tem se posicionado de forma reiterada, desde 2006, no sentido de que a fase de pré-qualificação somente pode ser utilizada 'nos casos de o objeto licitado recomendar uma análise mais detida da capacidade técnica dos potenciais interessados, em face do disposto no art. 114 da Lei 8.666/1993' (Acórdão 2028/2006-TCU-Primeira Câmara) . Assim, o entendimento dominante neste Tribunal (Acórdão 2005/2007-TCU-Plenário, 2.028/2006-1ª Câmara e 2.350/2007-Plenário) é no sentido de que somente nos casos em que restar demonstrada a peculiaridade do objeto a ser licitado (alta complexidade e demandar empresa com alto grau de especialização) , com base em fundamentos técnicos, pode-se fazer uso da pré-qualificação.
215. Em que pese a adoção do instituto da pré-qualificação constituir um ato discricionário da administração, o objeto ora contratado refere-se a serviços ordinários de infraestrutura, não sendo adequada a utilização do instituto da pré-qualificação, pois não envolve tecnologia de domínio restrito que a justifique.
216. Ressalta-se que o emprego da pré-qualificação representa risco adicional de conluio, em virtude da possibilidade de identificação do universo de licitantes em momento anterior ao da entrega das propostas. Além disso, o Acórdão 711/2016-TCU-Plenário (rel. Ana Arraes) estabeleceu que a pré-qualificação somente deve ser adotada para licitação de objetos que tenham maior complexidade ou que possuam peculiaridades que exijam competências não usuais do futuro contratado, situações que não ocorrem no presente caso.
217. Dessa forma, mantém-se o entendimento de que a Siurb/SP não logrou êxito em comprovar a necessidade de análise mais detida da qualificação técnica dos licitantes, requisito legal para a adoção de pré-qualificação, conforme art. 114 da Lei 8.666/1993.
218. Destaca-se que a Siurb/SP já foi alertada sobre os riscos relacionados à adoção do procedimento de pré-qualificação, conforme constam dos Acórdãos TCU 1.223/2013 (rel. Benjamin Zymler) e 3.425/2014 (rel. Walton Alencar Rodrigues) , ambos do Plenário.
219. Por fim, vale esclarecer a independência e a inexistência de hierarquia entre as decisões de quaisquer tribunais de contas. Dessa maneira, não existe vinculação ou revisão entre as análises. Isto porque a origem dos recursos públicos envolvidos (federal, estadual ou municipal) que determina qual dos tribunais de contas é competente para o assunto. Assim, a argumentação de que o procedimento foi tido como regular por parte do TCM-SP em obras semelhantes não vincula decisões do TCU, não havendo, portanto, óbice a manifestações em sentido contrário.
III.2. Critérios inadequados de habilitação e julgamento  (peça 131, p. 4-7 (SPObras) ; peça 129, p. 66- (Consórcio SP) ) 
III.2.1. Vedação a que uma licitante vença mais de uma licitação
220. No que toca a vedação a que uma licitante vença mais de uma licitação, a SPObras alegou que se preocupou em preservar o caráter competitivo do certame ao estabelecer a sequência de abertura das concorrências, levando em conta a quantidade de licitantes pré-qualificados, do menor para o maior número de participantes.
221. O Consórcio SP destacou como regra o fracionamento do objeto para aumentar a competitividade, não entendendo que houve redução de participantes ou restrição (peça 129, p. 67-69) .
Análise
222. O consórcio tem razão ao trazer a regra do parcelamento do objeto para ampliar a capilaridade de participantes e aumentar a competitividade. No entanto, essa questão não está sendo questionada, mas sim o impedimento de uma mesma empresa vencer o processo de pré-qualificação em mais de um empreendimento.
223. Como destacado pela equipe de auditoria, não existe respaldo jurídico ou legal para eliminar uma empresa por ter vencido outra licitação, exigindo que se possa celebrar apenas um único contrato com a administração pública. Isso restringe a competitividade e possibilita que haja negociação, com a divisão do mercado pelos lotes; tendo, como consequência, preços acima dos de mercado se comparado ao regime de ampla concorrência (peça 84, p. 23-26) .
224. Ou seja, das sete licitantes originalmente pré-qualificadas, apenas duas ofereceram proposta. Assim, cinco delas foram impedidas de participar, demonstrando a elevada restrição à competitividade.
225. Como agravante, vale ressaltar que a Prefeitura de São Paulo já conhecia a irregularidade, pois já havia sido notificada por esse Tribunal em outra oportunidade, anterior à celebração do presente contrato, ocorrida em 19/7/2013 (Acórdão 1223/2013-TCU-Plenário de 22/5/2013) . Esse entendimento foi reiterado em outras decisões como Acórdãos 2.373/2013, 602/2015, 1.923/2016, 1.345/2018, todos do Plenário dessa Casa.
III.2.2. Limitação indevida relacionada aos atestados de qualificação técnica
226. Com relação a apresentação de mais de um atestado, a SPObras entende que não garante que a empresa licitante disponha de capacitação técnico-operacional para realizar a obra, caso os atestados não sejam simultâneos, vez que haveria distanciamento no tempo o que demonstraria que teria capacidade de execução de apenas uma obra. Reforçou também que a exigência se limitou ao percentual de 25% das quantidades principais dos serviços previstos na obra.
227. O Consórcio SP entende que é discricionário à administração fixar exigências técnicas que mostrem aptas à aferição da capacidade técnica. Destacou que a jurisprudência desse Tribunal é no sentido de que a vedação ao somatório de atestados é permitida se o objeto do certame assim determinar. Entende que o contratado deve não somente ter experiência técnica em determinado serviço/obra, mas também boa gestão de recursos, capacidade e estrutura operacionais, gerenciamento de mão de obra e equipamentos, entre outros. Para tanto, cabe à administração limitar atestados, como forma de obter a expertise que necessita (peça 129, p. 69-72) .
Análise
228. Verificou-se que, para diversos serviços nos quais são exigidos atestados concomitantes, não haverá execução ao mesmo tempo na obra. Assim, o argumento no sentido de que a limitação temporal dos atestados se justificaria pela necessidade de assegurar que a empresa fosse capaz de gerir as diversas frentes de obra, de maneira simultânea, contraria a previsão do cronograma contratado da obra.
229. Vale esclarecer que o entendimento da equipe de auditoria, consignado no relatório, não foi no sentido de que pudessem ser somados quantitativos de serviços referentes a diversos atestados, mas sim que fosse permitido comprovar o total do quantitativo de cada serviço por meio de atestados distintos. Assim, por exemplo, a empresa poderia comprovar o total exigido para execução de pavimento rígido em um atestado e o total para execução de fundação de rachão em outro atestado. Se a empresa conseguir comprovar que já executou cada um de maneira apartada, é plenamente possível executá-los em um mesmo empreendimento, haja vista que não há simultaneidade prevista no cronograma.
230. Alegaram que as exigências contidas nos atestados tinham a finalidade de garantir que a empresa contratada tivesse capacidade de executar o empreendimento de maneira satisfatória. No entanto, as alegações são genéricas e abstratas e não se dedicaram a defender, de forma objetiva e lastreada em dados, estudos e evidências, as exigências do edital de pré-qualificação.
231. A jurisprudência do TCU sobre o tema é no sentido de que a imposição de limitação ao número ou à temporalidade de atestados tem o potencial efeito de restringir a competitividade do certame, conforme Acórdãos TCU 1.636/2007 (rel. Ubiratan Aguiar) , 2.359/2007 (rel. Augusto Nardes) , 1.237/2008 (rel. Raimundo Carreiro) , 2.150/2008 (rel. Valmir Campelo) , 2.882/2008 (rel. Ubiratan Aguiar) , 2.163/2014 (rel. José Mucio Monteiro) , todos do Plenário.
232. Assim, entende-se que as argumentações trazidas não podem ser acolhidas.
III.2.3. Restrição à tipologia e funcionalidade de obras nas exigências de habilitação técnico-profissional
233. O Consórcio SP trouxe novamente o entendimento de que confere à administração, discricionariamente, fixar exigências de qualificação técnica compatíveis com o objeto da licitação em características, quantidades e prazos e que para tanto, o mérito da adequação de cada exigência foge ao controle desse Tribunal (peça 129, p. 72-74) .
Análise
234. Realmente o consórcio tem razão em afirmar que cabe à administração definir exigências de acordo com a necessidade da obra, tendo o gestor liberdade para delinear os critérios da comprovação da capacidade técnica dos proponentes.
235. Todavia, cabe ao TCU, como auxiliar do controle externo (CF 88, art. 71) fiscalizar e apontar as irregularidades apuradas a fim que sejam corrigidas. Nesse sentido, os órgãos da administração ficam responsáveis pela demonstração da legalidade e regularidade de seus atos quando da utilização de recursos federais (Lei 8.666/1993, art. 113) .
236. Para tanto, não se deve exigir comprovação de serviço restringindo a tipologia ou a funcionalidade sem que seja imprescindível (Acórdãos 222/2013, 1.023/2013, 1.223/2013, 1.998/2013, 1.226/2012, 1.733/2010, 311/2009 e 1.502/2009, todos do Plenário) . Assim, como pontuado no relatório de auditoria, a execução de pavimento flexível em CBUQ, por exemplo, poderia ser comprovada não apenas em obras de corredor de ônibus, mas em aeroportos, rodovias ou qualquer outra obra, sendo tecnicamente irrelevante exigir a tipologia de obra no presente caso. Isso porque os equipamentos, os insumos e a mão de obra a ser empregada nos serviços são similares em todos os tipos de obra mencionados, haja vista que a técnica construtiva é a mesma.
237. Dessa, forma, considera-se que o entendimento jurisprudencial do TCU deve ser mantido no presente caso.
III.2.4. Exigência de atestados atinentes a serviços de baixa complexidade técnica
238. O Consórcio SP alegou que a parcela de maior relevância será definida de acordo com cada objeto contratual e não está relacionada à complexidade técnica da experiência, mas ao seu valor para a execução de determinado empreendimento. Ou seja, o serviço não se mostra de maior ou menor relevância em razão de sua complexidade, mas em decorrência de sua importância contratual (peça 129, p. 74-75) .
Análise
239. Equivoca-se o consórcio em sua a interpretação, pois a Súmula do TCU 263/2011 estabelece que a comprovação técnico-operacional deve atentar simultaneamente às parcelas de maior relevância e valor significativo, guardando proporção com a dimensão e a complexidade do objeto.
'Para a comprovação da capacidade técnico-operacional das licitantes, e desde que limitada, simultaneamente, às parcelas de maior relevância e valor significativo do objeto a ser contratado, é legal a exigência de comprovação da execução de quantitativos mínimos em obras ou serviços com características semelhantes, devendo essa exigência guardar proporção com a dimensão e a complexidade do objeto a ser executado.'
 (Original sem grifos) 
240. Percebe-se que a complexidade não se restringe a relevância material no orçamento. O texto vai além, estabelece simultaneamente a exigência de comprovação para serviços de maior relevância técnica e valor significativo do objeto. Assim, não se mostram produtivas exigências de habilitação técnico-operacional para serviços de baixa complexidade técnica como, por exemplo, limpeza ou, no caso concreto, execução de fundação de rachão.
241. Assim, mantém-se indicativo de irregularidade na exigência de atestados atinentes a serviços de baixa complexidade técnica, por contrariar Súmula do TCU 263/2011.
III.2.5. Critérios subjetivos de qualificação técnica
242. Quanto aos critérios subjetivos de qualificação técnica, a SPObras ressaltou que os anexos do edital vincularam a análise e julgamento pela comissão de licitação com atribuição de notas, de forma objetiva, devidamente justificada, cada nota concedida. Sem, contudo, vincular o julgamento das propostas ou interferir na classificação final das licitantes. A finalidade era assegurar à administração a aptidão da empresa para cumprir as futuras obrigações contratuais. Alegou que a Corte de Contas do município julgou regulares as exigências em representações apresentadas em face de alguns editais que integraram o Programa de Mobilidade Urbana com relação a metodologia de execução.
243. O Consórcio SP destacou seu ponto de vista, alegando que não houve qualquer subjetividade na definição dos critérios de julgamento. Para tanto, trouxe o entendimento do Tribunal de Contas do Município de São Paulo ao analisar representações em face dos editais de pré-qualificação 003/2012, 007/2012 e 015/2012, o qual afastou a suposta subjetividade dos critérios (peça 129, p. 75-78) .
Análise
244. Percebe-se que o gestor não conseguiu demonstrar, de forma clara, como conseguiria assegurar a finalidade proposta, por meio dos requisitos e critérios de julgamento de proposta técnica incluída no edital de pré-qualificação. O simples preenchimento de check lists com menções descritivas e pouco concretas (peça 33, p. 14-16) não se coaduna com o disposto no art. 114 da Lei 8.666/1993, mas reforça a subjetividade dos critérios adotados.
245. Afasta-se também o argumento de que 'a pontuação resultante da análise da metodologia de execução não tem vínculo com o julgamento das propostas', uma vez que a pré-qualificação impossibilitou licitantes de oferecerem propostas na fase licitatória seguinte.
246. Ademais, vale esclarecer, mais uma vez, que os tribunais de contas estaduais e municipais são importantes agentes na cadeia de controle, mas não são os únicos. A atuação das cortes prima pela independência e pela inexistência de hierarquia entre as decisões de quaisquer tribunais de contas, não existindo vinculação ou revisão entre as análises. Assim, a argumentação de que o procedimento foi tido como regular por parte do TCM-SP em obras semelhantes não vincula decisões do TCU em sentido contrário.
247. De toda forma, não obstante a análise realizada pela Corte de Contas do Município de São Paulo, as alegações trazidas, desacompanhadas de evidências, não são capazes de elucidar ou afastar a subjetividade dos critérios.
248. Assim, mantém-se indicativo da irregularidade pela existência de critérios subjetivos de avaliação de metodologia de execução, por ser vedado pela legislação (art. 30, § 8º e art. 114, ambos da Lei 8.666/1993) e pela jurisprudência do TCU (Acórdãos 2.008/2008, rel. Ubiratan Aguiar; 2.909/2012, rel. Augusto Sherman; e 2.438/2015, rel. Marcos Bemquerer; todos do Plenário) , ressaltando que idêntica irregularidade foi apontada em fiscalizações do TCU em obras da Siurb, conforme Acórdãos TCU 1.923/2016 e 1.345/2018, ambos do Plenário e relatados pelo Min. Bruno Dantas.
III.3. Conclusão quanto ao achado de restrição à competitividade
249. Verificou-se que as alegações não foram suficientes para sanear os indícios de irregularidade, tendo as cláusulas do edital de pré-qualificação criado um ambiente de restrição à competitividade e de potencial divisão de mercado entre os licitantes, os quais já se conheciam previamente em face do procedimento de pré-qualificação, associado à cláusula de vedação a que uma mesma empresa se sagrasse vencedora de mais de uma concorrência.
250. Com efeito, a adoção indevida de procedimento de pré-qualificação e de critérios inadequados de habilitação e julgamento propiciou a ocorrência de uma licitação de baixa competitividade, na qual houve um desconto de apenas 1,19% em relação ao orçamento-base da licitação.
251. Do exposto, conclui-se pelo não acolhimento dos argumentos para todas as irregularidades apontadas no relatório de auditoria que ensejaram restrição à competitividade da licitação, quais sejam: (i) adoção indevida e injustificada de pré-qualificação; (ii) vedação a que uma mesma licitante fosse vencedora de mais de um empreendimento licitado simultaneamente; (iii) limitação indevida relacionada aos atestados de qualificação técnica; (iv) restrição de atestados por tipologia de obra; (v) exigência de atestados atinentes a serviços de baixa complexidade técnica; e (vi) utilização de critérios subjetivos para avaliação de metodologia de execução.
252. De toda forma, seguindo o entendimento jurisprudencial em processos similares que tramitaram nessa Corte, alinhado ao último julgado proferido pelo Acórdão 1756/2022-TCU-Plenário (rel. Bruno Dantas) , não será sugerida a responsabilização dos gestores, sendo proposto dar ciência ao município de São Paulo/SP, à Caixa Econômica Federal e ao Ministério do Desenvolvimento Regional sobre as irregularidades identificadas no Edital de Pré-qualificação 004/2012-SPObras e no Contrato 045/Siurb/13.
IV. Projeto básico deficiente e desatualizado
253. A Siurb/SP defendeu que não houve alterações significativas do projeto, mas apenas melhorias pontuais para otimizar o emprego dos recursos com pequenas quantidades alteradas pela variação de projeto.
254. Alegou que não foi alterado o seu dimensionamento, apenas a geometria em razão das desapropriações, o que gerou grande economia.
Análise
255. Verifica-se que, apesar dos argumentos apresentados, a ausência de estudos de viabilidade acarreta um problema de ausência de estudos de alternativas, com desembolsos elevados em um empreendimento, para o qual não há qualquer conhecimento ou informações que demonstrem os reais benefícios sociais a serem atendidos.
256. Frise-se que não está sendo questionada a importância do empreendimento, pois sabe-se que a cidade de São Paulo possui graves problemas de trânsito. No entanto, os estudos técnicos preliminares eram necessários para o melhor dimensionamento da demanda e da análise de alternativas, inclusive de traçados e necessidades de desapropriações.
257. A irregularidade em questão enseja o descumprimento do art. 6º, inciso IX, da Lei 8.666/1993 e, por se tratar de obra de grande vulto, a jurisprudência do TCU a considera como irregularidade grave, conforme destacam os Acórdãos TCU 460/2017 e 1.371/2018, ambos do Plenário desta Corte de Contas.
258. Ressalta-se, ainda, que a obrigatoriedade na transferência de recursos para obras do PAC (Programa de Aceleração do Crescimento) não elimina a necessidade de serem realizados os referidos estudos previamente à assinatura do termo de compromisso, conforme entendimento extraído do Acórdão 2537/2017-TCU-Plenário (rel. José Mucio Monteiro) .
259. As deficiências do projeto básico também se revelam na necessidade de alterações substanciais na concepção do empreendimento quando da elaboração do projeto executivo. Como exemplo o desmembramento das paradas para ocuparem o canteiro, tal modificação implicou na revisão das contenções na região das paradas, alterando, consequentemente, serviços a serem realizados, como a quantidade de terra a ser transportada.
260. Entende-se que o projeto executivo de uma obra pode, eventualmente, alterar soluções pontuais do projeto básico, naquelas situações que restarem comprovados e justificados os benefícios técnicos e financeiros dessa alteração, sem que isso resulte na descaracterização do projeto licitado - como aparentemente é o caso.
261. Ademais, cabe notar, acerca da ausência de aprovação do projeto básico, que, em nenhum momento, a Siurb/SP apresenta evidências de que o projeto tenha sido aprovado pela autoridade competente, o que não encontra guarida no art. 7º, § 2º, inciso I, da Lei 8.666/1993, pois deve haver aprovação expressa do projeto básico antes de ser publicado o edital de licitação.
262. Na hipótese de o projeto básico ser contratado por órgão distinto daquele responsável pela licitação do seu objeto, o recebimento do projeto pelo primeiro não dispensa a aprovação do mesmo projeto por parte do segundo órgão, uma vez que os institutos do recebimento (art. 73 da Lei 8.666/1993) e da aprovação do projeto (art. 7º, § 2º, inciso I, da Lei 8.666/1993) não se confundem, conforme entendimento extraído do Acórdão 3213/2014-TCU-Plenário (rel. Bruno Dantas) .
263. Ressalta-se que não se trata de mero ato formal, sendo a aprovação do projeto básico a garantia de que a autoridade competente tomou conhecimento do objeto a ser contratado e considera que este satisfaz as necessidades da administração. Ademais, o procedimento normalmente abrange a manifestação da área técnica acerca da adequação do projeto em seus aspectos técnicos, inclusive do orçamento que o compõe.
264. Do exposto, conclui-se pelo não acolhimento dos argumentos para todas as irregularidades apontadas no relatório de auditoria que ensejaram projeto básico deficiente e desatualizado, quais sejam: (i) ausência de estudos de viabilidade e de demanda; (ii) ausência de aprovação do projeto básico pela autoridade competente; (iii) necessidade de alterações substanciais na concepção do empreendimento; e (iv) incompletude e inadequação do orçamento do edital, em razão da ausência de detalhamento da administração local, mobilização e desmobilização e instalação de canteiro.
265. De toda forma, seguindo o entendimento jurisprudencial em processos similares que tramitaram nessa Corte, alinhado ao último julgado proferido pelo Acórdão 1756/2022-TCU-Plenário (rel. Bruno Dantas) , não será sugerida a responsabilização dos gestores, sendo proposto dar ciência ao município de São Paulo/SP, à Caixa Econômica Federal e ao Ministério do Desenvolvimento Regional sobre as irregularidades quanto ao projeto básico.
V. Descompasso entre a execução físico-financeira da obra e o pagamento da administração local.
266. A Siurb/SP afirmou que tem ciência quanto ao descolamento do item 'Administração Local' entre o avanço físico do empreendimento (37,05%) e o financeiro (48,97%) , em razão de pagamento fixos mensais, tendo adotado medidas ao reequilíbrio (peça 131, p. 23) .
Análise
267. Considerando que a Siurb/SP já tomou ciência sobre essa irregularidade, bem como constatada a rescisão do Contrato 045/Siurb/13 (conforme será exposto a seguir) e somado ao fato de que as disposições do Acórdão 2622/2013-TCU-Plenário (rel. Marcos Bemquerer) não podem ser exigidas no presente caso por serem posteriores à contratação; entende-se desnecessária proposta de encaminhamento quanto a essa questão.
INFORMAÇÕES ADICIONAIS
268. Segundo dados do Sistema de Acompanhamento de Obras - Siurb (Caixa) , a obra encontra-se paralisada, tendo sido executados 34,73%, com liberação de R$ 64.100.618,14 até a última medição: 5/8/2019 (peça 133) .
269. Convém mencionar que, conforme informações constantes do sítio Diário do Transporte, https://diariodotransporte.com.br/2021/02/19/plenario-do-tcm-mantem-suspensa-licitacao-de-obras-do-corredor-de-onibus-leste-itaquera/, acesso em 2/3/2021, o contrato com o Consórcio SP - Corredores foi rescindido em janeiro de 2020, por descumprimento de itens de contrato por parte do consórcio e do cronograma de obras.
270. Com esse cenário, foi realizada nova licitação (peça 134) . No entanto, em outubro de 2020 o TCM/SP suspendeu cautelarmente o certame para apuração de irregularidades apontadas em representações, sendo mantida a suspensão em fevereiro de 2021 (peça 135) .
271. Este Tribunal realizou consulta à SPTrans (peças 137-169) quanto ao andamento do empreendimento, bem como colheu dados disponíveis na internet, conforme seguem as informações a seguir:
1) Histórico: as obras foram executadas no período de 15/8/2013 até 31/5/2019 (última medição) , sendo medidos o valor de R$ 73.783.956,76, 49,06% do valor contratual (peças 147, 150) . Vale mencionar que esse percentual executado difere do que foi registrado no sistema de acompanhamento de obras da Caixa (34,73%) ;
2) Motivo rescisão: inicialmente houve o entendimento pelo inadimplemento contratual, sendo imputada multa no valor de R$ 390.515.457,16 e suspensão temporária de participação em licitação e impedimento de contratar com a administração municipal, por dois anos (peças 149, 155, 161, 162) . Todavia o consórcio entrou com um Mandado de Segurança contestando o posicionamento da administração, por cerceamento do contraditório e da ampla defesa, sendo a segurança concedida e anulado o ato que aplicou as penalidades (peças 155, p. 4-7; 165; 166) . Por fim, a Diretoria de Obras concluiu pela rescisão unilateral, contudo opinou somente pela aplicação de multa pelo não cumprimento do item 5.1 da cláusula quinta do contrato. A assessoria jurídica da pasta restituiu o processo a SPObras por entender que o parecer da Diretoria de Obras (peça 168) necessitava de assinatura e manifestação conclusiva quanto aos argumentos do consórcio, pois apresentava incongruências. No entanto, quando do encaminhamento das informações a esse Tribunal ainda estava pendente a manifestação da SPObras (peça 155, p. 8-9) ;
3) Rescisão: em 16/1/2020 foi realizada rescisão unilateral do contrato (peça 147-148) ;
4) Encontro de contas: não foi apresentado (peça 147) . Contudo a SPObras/Núcleo de Gestão de Execução Contratual apresentou as pendências financeiras, sendo (peça 158) :
4.1) da PMSP com o consórcio: R$ 959.647,43;
4.2) do consórcio com a PMSP: R$ 630.687,30 + reajuste contratual (33,8937%) - administração local e desacordo;
4.3) pendente fechamento da última medição.
5) Garantia: não foi apresentada a retenção ou execução da garantia referente ao contrato 045/Siurb/13 (peças 147, 150, 152, 160) . Segundo a Siurb/Divisão Técnica de Licitações, não foram aplicadas penalidades ao consórcio. No entanto, manifestou pela não liberação da garantia até o acerto de contas, sob análise da SPObras (peça 155) . A Siurb/Divisão de Finanças informou que como houve a anulação do despacho de aplicação de penalidade não houve retenção ou execução da garantia (peça 156-157) ;
6) Não foi disponibilizado o processo administrativo do certame 013/2020. Essa licitação foi revogada (peça 171) , tendo sido realizado novo processo (006/2022) (peça 173) , homologado em 25/5/2022 (peça 172) .
7 ao 11) Não foram apresentados estudos de alternativas, nem apresentado orçamento detalhado, nem projetos atualizados com respectivas aprovações (peça 150) .
12) Desapropriações: foram contratados 32 laudos para elaboração de material expropriatório, mas apenas uma ação foi ajuizada e o imóvel imitido na posse no Trecho 2 (peças 140-146) .
Análise
272. Percebe-se pelas informações registradas que o empreendimento remanesce com impropriedades que não foram esclarecidas, como: (i) não foi apresentado o encontro de contas referente ao contrato rescindido; (ii) o parecer da Diretoria de Obras não apresentou manifestação conclusiva quanto aos argumentos do consórcio; (iii)  existem diversas pendências de desapropriações; (iv) as informações requeridas sobre novo certame realizado não foram apresentadas. Todavia, essas impropriedades poderão ser objetos em outras ações de controle, não ensejando saneamento no presente processo.
CONCLUSÃO
273. Tratam os autos de auditoria realizada para examinar a conformidade e a economicidade dos atos relacionados à realização das obras do Corredor de Ônibus Leste Itaquera - Trecho 1, no município de São Paulo/SP, com investimento total de R$ 150.406.618,68 (data-base abr/2013) .
274. Os principais achados de auditoria foram:
a) sobrepreço e superfaturamento decorrente de preços excessivos frente ao mercado e de duplicidade de serviços;
b) . restrição à competitividade da licitação decorrente de adoção indevida de pré-qualificação e de critérios inadequados de habilitação e julgamento;
c) projeto básico deficiente e desatualizado;
d) inconsistência no processo de seleção do empreendimento; e
e) descompasso entre a execução físico-financeira da obra e o pagamento da administração local.
275. O presente trabalho buscou analisar as oitivas da Secretaria Municipal de Infraestrutura Urbana e Obras de São Paulo/SP (Siurb/SP) , Caixa Econômica Federal, Consórcio SP - Corredores e Ministério das Cidades (atual Ministério do Desenvolvimento Regional - MDR) , determinadas por meio do despacho emanado pelo Relator (peça 87) .
276. As comunicações processuais enviadas, bem como as respostas às oitivas, estão sintetizadas no Quadro 1 dessa instrução.
277. Sobre os indícios de sobrepreço e superfaturamento no Contrato 045/Siurb/13 (item I) , conforme detalhado nas composições apresentadas na peça 174 e na curva ABC atualizada (Apêndice A) , a análise das manifestações apresentadas conduziu a uma redução do indicativo de sobrepreço de cerca de R$ 20,6 milhões (ou 15,90% em relação ao valor do contrato) , para cerca de R$ 3,7 milhões (ou 2,58% em relação ao valor do contrato) .
278. Contudo, considerando que, nos termos do item I.2.3.2 do Roteiro de Auditoria de Obras Públicas (Portaria-Segecex 33/2012) , do item 4.3.1 da Orientação Técnica OT-IBR 005/2012, assim como do entendimento extraído da Declaração de Voto do Min. Valmir Campelo, apresentada no âmbito do Acórdão 3210/2013-TCU-Plenário (rel. Raimundo Carreiro) , a amostra de preços analisada, cerca de 50%, pode ser insuficiente para se apontar um sobrepreço de baixa monta (2,58%) , existindo risco de que os itens contratuais não analisados possam compensar o sobrepreço global apontado - e até mesmo transformá-lo em subpreço; e considerando, ainda, que as partes envolvidas se pronunciaram somente sobre nove dos 35 serviços utilizados para a formação do sobrepreço; entende-se que o indício de irregularidade em questão deva ser suprimido.
279. Com relação à ausência de parecer ministerial sobre a possibilidade de aproveitamento de licitação pretérita (item II) , os argumentos apresentados pelo então Ministério das Cidades não lograram êxito em elidir o apontamento. Assim, em linha com o disposto no item 9.2.11 do Acórdão 2153/2018-TCU-Plenário (rel. Augusto Sherman) e com a proposta original do relatório de auditoria, será proposto cientificar a pasta ministerial acerca da irregularidade.
280. Acerca da restrição à competitividade da licitação decorrente de adoção indevida de pré-qualificação e de critérios inadequados de habilitação e julgamento (item III) , não foram acolhidos os argumentos apresentados pela Siurb/SP para os apontamentos, como: (i) adoção indevida e injustificada de pré-qualificação; (ii) vedação a que uma mesma licitante fosse vencedora de mais de um empreendimento licitado simultaneamente; (iii) limitação indevida relacionada aos atestados de qualificação técnica; (iv) restrição de atestados por tipologia de obra; (v) exigência de atestados atinentes a serviços de baixa complexidade técnica; e (vi) utilização de critérios subjetivos para avaliação de metodologia de execução.
281. No entanto, seguindo o entendimento jurisprudencial em processos similares que tramitaram nessa Corte, alinhado ao último julgado proferido pelo Acórdão 1756/2022-TCU-Plenário (rel. Bruno Dantas) , não será sugerida a responsabilização dos gestores, sendo proposto dar ciência ao município de São Paulo/SP, à Caixa Econômica Federal e ao Ministério do Desenvolvimento Regional sobre as irregularidades identificadas no Edital de Pré-qualificação 004/2012-SPObras e no Contrato 045/Siurb/13.
282. Com relação ao projeto básico deficiente e desatualizado (item IV) , concluiu-se pelo não acolhimento dos argumentos para todas as irregularidades apontadas no relatório de auditoria que ensejaram projeto básico deficiente e desatualizado, quais sejam: (i) ausência de estudos de viabilidade e de demanda; (ii) ausência de aprovação do projeto básico pela autoridade competente; (iii)  necessidade de alterações substanciais na concepção do empreendimento; e (iv) incompletude e inadequação do orçamento do edital, em razão da ausência de detalhamento da administração local, mobilização e desmobilização e instalação de canteiro.
283. Contudo, com base no entendimento jurisprudencial apresentado no item anterior (Acórdão 1756/2022-TCU-Plenário (rel. Bruno Dantas) ) também não será sugerida a responsabilização dos gestores, tendo como proposta dar ciência ao município de São Paulo/SP, à Caixa Econômica Federal e ao Ministério do Desenvolvimento Regional sobre as irregularidades sobre as irregularidades quanto ao projeto básico.
284. Por fim, sobre o descompasso entre o pagamento de administração local e o andamento físico da obra (item V) , considerando que a Siurb/SP já tomou ciência sobre essa irregularidade, bem como constatada a rescisão do Contrato 045/Siurb/13 e somado ao fato de que as disposições do Acórdão 2622/2013-TCU-Plenário (rel. Marcos Bemquerer) não podem ser exigidas no presente caso por ser posterior à contratação; entende-se desnecessária proposta de encaminhamento quanto a essa questão.
PROPOSTA DE ENCAMINHAMENTO
285. Ante todo o exposto, submetem-se os autos à consideração superior, propondo:
a) com fundamento no art. 9º, inciso I, da Resolução-TCU 315/2020, dar ciência ao município de São Paulo/SP, à Caixa Econômica Federal e ao Ministério do Desenvolvimento Regional, sobre as seguintes irregularidades verificadas no Contrato 045/Siurb/13 e no Edital de Pré-qualificação 004/2012-SPObras, para que sejam adotadas medidas internas com vistas à prevenção de ocorrência de outras semelhantes:
a.1) restrição à competitividade da licitação decorrente da:
a.1.1) adoção de pré-qualificação, identificada no Edital de Pré-qualificação 004/2012- SPObras, sem comprovar a adequação e necessidade desse procedimento (conforme prevê o art. 114 da Lei 8.666/1993, e os Acórdãos TCU 2.028/2006, 2.005/2007, 1.232/2013 e 3.425/2014, todos do Plenário) ;
a.1.2) vedação a que uma mesma licitante fosse vencedora de mais de um empreendimento licitado simultaneamente (em afronta aos Acórdãos TCU 1.223/2013 e 2.373/2013, ambos do Plenário) ;
a.1.3) limitação indevida relacionada aos atestados de qualificação técnica (em afronta aos Acórdãos TCU 2.150/2008, 2.882/2008, 1.237/2008, 1.636/2007, 2.359/2007, 2.019/2013, 2.163/2014, todos do Plenário) ;
a.1.4) restrição de atestados por tipologia de obra (afrontando os Acórdãos TCU 1.023/2013, 1.223/2013, 222/2013, 1.733/2010, 1.998/2013, 1.502/2009, 311/2009 e 1.226/2012, todos do Plenário) ;
a.1.5) exigência de atestados atinentes a serviços de baixa complexidade técnica (em afronta à Súmula do TCU 263/2011) ;
a.1.6) adoção de critérios subjetivos de avaliação de metodologia de execução (procedimento vedado pelo art. 30, § 8º, da Lei 8.666/1993 e que contraria os Acórdãos TCU 2.008/2008, 2.909/2012 e 2.438/2015, todos do Plenário) ;
a.2) ausência de análise e de emissão de parecer conclusivo como condição para recepção de licitação pretérita, constatada no termo de compromisso 0425.345-59/2013, em afronta a jurisprudência do TCU, conforme disposto nos Acórdãos 2.099/2011, 2.063/2012 e 2.153/2018 (todos do Plenário) ;
a.3) deficiências no projeto básico da obra, como:
a.3.1) ausência de estudos de viabilidade e de demanda (em descumprimento do art. 6º, inciso IX, da Lei 8.666/1993 e ao art. 6º, inciso XXV da Lei 14.133/2021) ;
a.3.2) ausência de aprovação do projeto básico pela autoridade competente (descumprimento do art. 7º, § 2º, inciso I, da Lei 8.666/1993 e contrário ao art. 18, II, da Lei 14.133/2021) ;
a.3.3) necessidade de alterações substanciais na concepção do empreendimento (descumprimento do 6º, inciso IX, da Lei 8.666/1993; Súmula TCU 261/2010; Acórdãos 610/2015, 2.371/2011 (todos do Plenário) ;
a.3.4) a incompletude e inadequação do orçamento do edital, em razão da ausência de detalhamento da administração local, mobilização e desmobilização e instalação de canteiro (afronta ao art. 6º, inciso IX, alínea 'f', ao art. 7º, § 2º, inciso II, da Lei 8.666/1993, ao art. 6º, XXV, alínea 'f', e 18, IV, da Lei 14.133/2021 e ao Acórdão 325/2007-TCU-Plenário) .
b) informar ao município de São Paulo/SP, à Caixa Econômica Federal e ao Ministério do Desenvolvimento Regional do acórdão que vier a ser proferido, destacando que o relatório e o voto que fundamentam a deliberação ora encaminhada podem ser acessados por meio do endereço eletrônico www.tcu.gov.br/acordaos.
APÊNDICE A - Análise de preços (Curva ABC) 
"
	Valor do sobrepreço na amostra (R$) 
	 3.778.022,18 
	 A 

	Valor contratual da amostra (R$) 
	 78.772.119,03 
	 B 

	Percentual de sobrepreço em relação à amostra 
	5,04%
	 C = A/ (B - A) 

	Valor total do contrato (R$) 
	 150.406.618,88 
	 D 

	Percentual de sobrepreço em relação ao valor do contrato 
	2,58%
	 E = A/ (D - A) 

É o relatório.

Thays Chrystina Munhoz de Freitas (251.382/OAB-SP), representando Carioca Christiani-Nielsen Engenharia S A.

Não atuou.

RELATÓRIO DE AUDITORIA. FISCOBRAS 2018. CORREDOR DE ÔNIBUS LESTE ITAQUERA - TRECHO 1. SÃO PAULO/SP. INDÍCIOS DE IRREGULARIDADES GRAVES COM RECOMENDAÇÃO DE CONTINUIDADE. FALHAS OU IMPROPRIEDADES. OITIVAS. RESCISÃO UNILATERAL DO CONTRATO PELO MUNICÍPIO. ACOLHIMENTO PARCIAL DOS ARGUMENTOS APRESENTADOS. CIÊNCIA.

RELATÓRIO DE AUDITORIA (RA)

Secretaria de Fiscalização de Infraestrutura Urbana (SeinfraUrbana).

Trata-se de relatório de auditoria realizada, no âmbito do Fiscobras 2018, nas obras do Corredor de Ônibus Leste Itaquera - Trecho 1, localizado no município de São Paulo/SP.
O contrato para a elaboração do projeto executivo e para a execução das obras (Contrato 045/Siurb/13) foi firmado entre município de São Paulo/SP e o Consórcio SP - Corredores pelo valor de R$ 150.406.618,68 (data-base: abril/2013) .
Os recursos para o empreendimento advieram do próprio município e do Termo de Compromisso 0425.345-59/2013, firmado entre o extinto Ministério das Cidades (atualmente Ministério do Desenvolvimento Regional) , com interveniência da Caixa Econômica Federal (Caixa) , e o município de São Paulo/SP no âmbito do Programa de Mobilidade Urbana e Trânsito, que fazia parte do Programa de Aceleração do Crescimento (PAC) Pacto pela Mobilidade.
Por ocasião da fiscalização, em meados de 2018, o empreendimento havia acumulado execução físico-financeira de 37,05%.
Durante os trabalhos de auditoria, a equipe identificou as seguintes irregularidades (peça 84) :
2.1. sobrepreço de R$ 20.630.154,59 (15,90% do orçamento referencial) e superfaturamento estimado de R$ 7.643.472,28, decorrente de preços excessivos frente aos de mercado e de duplicidade de serviços - classificado como irregularidade grave, com recomendação de continuidade (IGC) ;
2.2. restrição à competitividade da licitação decorrente de adoção indevida de pré-qualificação e de critérios inadequados de habilitação e julgamento (IGC) ;
2.3. projeto básico deficiente e desatualizado (IGC) ;
2.4. inconsistência no processo de seleção do empreendimento para o PAC Pacto pela Mobilidade - classificado como falha/impropriedade (F/I) ;
2.5. descompasso entre o pagamento de Administração Local e o andamento físico da obra (F/I) 
Apesar de, em processos correlatos (TC Processo 019.151/2015-2, Processo 007.452/2017-9, Processo 011.950/2018-8 e Processo 011.952/2018-0) , as irregularidades descritas nos itens 5.1 e 5.2 terem sido classificadas como graves, com recomendação de paralisação (IGP) , a equipe de auditoria ponderou que a interrupção do fluxo financeiro para obra acarretaria impactos sociais negativos, dado o alto percentual de execução até então.
Assim, a unidade instrutora propôs a realização de oitiva acerca das irregularidades classificadas como IGC, e dar ciência ao Ministério do Desenvolvimento Regional e ao município acerca das falhas/impropriedades.
Por meio de despacho, autorizei a realização das oitivas propostas.
Nesta oportunidade, a unidade instrutora informa que o Contrato 045/Siurb/13 foi rescindido unilateralmente pelo município em 16/1/2020, em razão do descumprimento do contrato e do cronograma de obras por parte do consórcio.
Analisadas as respostas às oitivas, a SeinfraUrbana considerou que, do indício de sobrepreço inicialmente apontado (item 5.1 do voto) , somente subsistiria 2,58% em relação ao valor total da avença. Esse percentual reduzido, aliado ao fato de que a amostra de preços analisada representava somente 50% do contrato, levou à conclusão de que o indício de irregularidade em questão deveria ser suprimido.
Em relação à restrição indevida à competitividade da licitação (item 5.2 do voto) , a unidade instrutora não acolheu os argumentos referentes aos indícios de irregularidade: i) no uso indevido e injustificado de pré-qualificação; ii) na vedação a que uma mesma licitante fosse vencedora de mais de um empreendimento licitado simultaneamente; iii) na limitação indevida relacionada aos atestados de qualificação técnica; iv) na restrição de atestados por tipologia de obra; e v) na utilização de critérios subjetivos para avaliação da metodologia de execução.
No entanto, considerando que este Tribunal não acolheu a proposta de audiência de gestores do município em processos similares que trataram de auditoria de conformidade na contratação e execução de corredores de ônibus e terminais em São Paulo/SP, contemporâneos ao analisado nestes autos, a unidade instrutora deixou de sugerir a responsabilização dos gestores e sugeriu dar ciência ao município de São Paulo/SP, à Caixa Econômica Federal e ao Ministério do Desenvolvimento Regional sobre as irregularidades identificadas no Edital de Pré-qualificação 004/2012-SPObras e no Contrato 045/Siurb/13.
Quanto às deficiências no projeto básico (item 5.3 do voto) , a SeinfraUrbana não acolheu os argumentos apresentados sobre: i) a ausência de estudos de viabilidade e demanda do empreendimento; ii) a ausência de aprovação do projeto básico pela autoridade competente; e iii) a ausência de composições detalhadas para os serviços de administração local e mobilização, instalação, manutenção e desmobilização de canteiro.
Não obstante, pelos mesmos motivos indicados para a não responsabilização dos gestores municipais em razão da irregularidade concernente à restrição indevida à competitividade da licitação, a proposta contempla a expedição de ciência aos órgãos e entidades envolvidos na consecução do empreendimento.
Acerca da inconsistência no processo de seleção do empreendimento (item 5.4 do voto) , a irregularidade se caracterizaria pela ausência de parecer ministerial sobre a possibilidade de aproveitamento de licitação pretérita. No entender da unidade, os argumentos apresentados não lograram elidir os apontamentos, razão pela qual ela propõe cientificar a pasta ministerial acerca da irregularidade.
Finalmente, sobre o descompasso entre o pagamento de administração local e o andamento físico da obra (item 5.5 do voto) , as análises empreendidas pela SeinfraUrbana resultaram na conclusão de que as disposições do Acórdão 2622/2013-TCU-Plenário não poderiam ser exigidas no caso concreto. Considerando, ainda, a rescisão do contrato, a unidade instrutora entende desnecessária a adoção da medida anteriormente proposta no sentido de dar ciência ao município de São Paulo/SP.
Concordo com as análises realizadas pela unidade instrutora, as quais incorporo às minhas razões de decidir.
Conforme consignei no voto que proferi no Acórdão 1756/2022-TCU-Plenário, que tratou de empreendimento análogo e contemporâneo (obras do Terminal Rodoviário e Urbano Itaquera e Sistema Viário Principal, Acessos e Corredor de Ônibus Leste Itaquera - Trecho 2, localizado no município de São Paulo/SP) :
"19. No âmbito desta Corte, tramitaram alguns processos semelhantes a este, já julgados no mérito (TCs Processo 011.535/2015-6, Processo 011.538/2015-5, Processo 019.151/2015-2 e Processo 007.452/2017-9, julgados por meio dos Acórdãos 111/2016, 1.923/2016 e 1.345/2018, todos do Plenário) .
20.	 Em todos esses casos, foram analisados editais de licitação lançados pela Siurb/SP entre 2013 e 2015, bem como os contratos que decorreram de dois deles (firmados em 2013) , cujo objeto era a implantação de corredores de ônibus. Em todos eles, foram identificadas ocorrências semelhantes às destes autos (sobrepreço, restrição indevida à competitividade do certame e/ou deficiências no projeto básico) . E todos eles resultaram em comandos destinados às unidades jurisdicionadas (determinações e/ou recomendações para adoção de medidas corretivas, ou dar-lhes ciência das irregularidades identificadas) .
21. Em nenhum dos casos, foi proposta a responsabilização dos gestores.
22. Comento, ainda, que proposta semelhante foi formulada no âmbito do monitoramento do Acórdão 1345/2018-TCU-Plenário, a qual também não foi acolhida pelo Plenário desta Corte, conforme o seguinte excerto do voto condutor do Acórdão 822/2019-TCU-Plenário:
'Diante da rescisão da avença originada do procedimento licitatório que continha cláusulas que prejudicaram a competitividade do certame e cujos preços dos serviços estavam acima dos de mercado, os riscos de danos ao erário foram afastados. Também não remanescem as irregularidades que poderiam ensejar a nulidade do contrato e que configuravam graves desvios aos princípios constitucionais que regem a Administração Pública Federal. Tal situação enseja, de fato, a necessidade de reclassificação do achado e a respectiva comunicação ao Congresso Nacional.
Deixo de acolher, contudo, a sugestão de constituição de processo apartado visando à responsabilização dos agentes públicos municipais.
O procedimento licitatório do qual resultou o Contrato 44/Siurb/13 foi realizado por órgãos e entidades municipais quando sequer estava prevista a utilização de recursos federais no Programa de Mobilidade Urbana da cidade de São Paulo.
Tal consideração não significa afastar a jurisdição do TCU sobre os atos pretéritos à celebração do ajuste com a União. Ao contrário, como enfatizei no voto que fundamentou o Acórdão 1345/2018-TCU-Plenário, firmado o instrumento de transferência, passam a incidir sobre o ajuste e os atos que lhe deram origem as disposições legislativas e regulamentares da União e, consequentemente, a jurisdição desta Corte de Contas. Inexiste dúvida de que a continuidade da avença mediante o recebimento de recursos da União está condicionada ao cumprimento dessas normas e regulamentos, independente da sua celebração anteceder o instrumento de repasse.
Por outro lado, no que toca à responsabilização dos agentes públicos que praticaram os atos anteriores à celebração do instrumento de transferência, o caso aqui examinado recomenda maiores reflexões em relação ao contexto em que os atos foram praticados. Tendo em vista que eles se orientavam por meio de um quadro institucional-normativo municipal à época da realização do certame, esta Corte de Contas não pode se furtar de examinar, e levar em consideração, a conduta dos agentes à luz dessa situação fática.
No âmbito do processo Processo 019.151/2015-2, que cuidou de fiscalização do Trecho 1 do Corredor Radial Leste, no qual foi exarado o Acórdão 1923/2016-TCU-Plenário, o órgão municipal e a empresa contratada trouxeram, em sede de oitiva, a informação de que o Tribunal de Contas do Município de São Paulo (TCM/SP) julgou regular cláusula de edital de licitação do município do qual constava vedação de que mais de um lote/empreendimento fosse adjudicado para um mesmo licitante, um dos pontos cruciais a evidenciar a restrição da competitividade do certame objeto dos presentes autos.
Tal cláusula foi utilizada pelos órgãos municipais em contratações relativas a empreendimentos de mobilidade urbana e de urbanização de assentamentos precários. Em uma situação como essa, é razoável supor que os agentes públicos municipais se orientavam por tais diretivas, as quais não eram obstaculizadas pelos órgãos de controle com jurisdição sob a matéria à época.
 (...) 
Do ponto de vista pragmático, em uma situação em que o órgão municipal adotou as medidas para encerrar o contrato sobre o qual incidiam as irregularidades e que não houve liberação de recursos federais, ou seja, não se materializou prejuízo ao erário, considero contraproducente envidar esforços a fim de apurar a conduta dos responsáveis, especialmente diante do fato que existem circunstâncias atenuantes e medidas corretivas em curso.'
23. Nesse mesmo sentido, o Acórdão 975/2019-TCU-Plenário (TC Processo 011.950/2018-8) e o Acórdão 1184/2019-TCU-Plenário (TC Processo 011.952/2018-0) .
24. Acrescento, ainda, que as irregularidades ora analisadas ocorreram contemporaneamente àquelas abortadas nos processos correlatos mencionados, e que não vislumbro diferença entre a gravidade dos apontamentos destes autos em comparação com os daqueles julgados anteriormente.
Nesse sentido, estou de acordo com as propostas consignadas na instrução de peça 176, no sentido de dar ciência ao município de São Paulo/SP, à Caixa Econômica Federal e ao Ministério do Desenvolvimento Regional sobre as irregularidades identificadas no Edital de Pré-qualificação 004/2012-SPObras e no Contrato 045/Siurb/13.
	Ante o exposto, voto por que o Tribunal adote o acórdão que submeto à deliberação deste Colegiado.
TCU, Sala das Sessões, em 23 de novembro de 2022.
Ministro BRUNO DANTAS 
Relator